---
# theme
# “bootstrap”, “cerulean”, “cosmo”, “darkly”, “flatly”, “journal”, “lumen”, “paper”, 
# “readable”, “sandstone”, “simplex”, “spacelab”, “united”, “yeti”
# highlight: `default`, `tango`, `pygments`, `kate`, `monochrome`, `espresso`, `zenburn`, 
# `haddock`, `breezedark`, `textmate`, `arrow`, or `rstudio` or a file with extension `.theme`.

title: "La librairie ggplot2 (session 2)"
output:
  learnr::tutorial:
    theme: default
    highlight: default
    fig_caption: yes
    self_contained: true
    toc: yes
    toc_float: 
      toc_collapsed: false
    toc_depth: 4
    number_sections: false
    progressive: true
  html_document:
    theme: cosmo
    fig_caption: yes
    self_contained: yes
    toc: yes
    toc_float: 
      toc_collapsed: false
    toc_depth: 3
    number_section: true
  beamer_presentation:
    colortheme: dolphin
    fig_caption: yes
    fig_height: 4
    fig_width: 6
    fonttheme: structurebold
    highlight: tango
    incremental: no
    keep_tex: no
    slide_level: 2
    theme: Montpellier
    toc: yes
  ioslides_presentation:
    colortheme: dolphin
    fig_caption: yes
    fig_height: 4
    fig_width: 6
    fonttheme: structurebold
    highlight: tango
    incremental: no
    keep_md: no
    slide_level: 2
    smaller: yes
    theme: cerulean
    toc: yes
    widescreen: yes
  pdf_document:
    fig_caption: yes
    highlight: zenburn
    toc: yes
    toc_depth: 3
  slidy_presentation:
    fig_caption: yes
    fig_height: 4
    fig_width: 6
    highlight: tango
    incremental: no
    keep_md: no
    self_contained: yes
    slide_level: 2
    smaller: yes
    theme: cerulean
    toc: yes
    widescreen: yes
font-import: http://fonts.googleapis.com/css?family=Risque
font-family: Garamond
transition: linear
runtime: shiny_prerendered
---

<!--  
Here the parameters about the documents.
https://www.rstudio.com/wp-content/uploads/2015/03/rmarkdown-reference.pdf 
--> 

```{css, echo=FALSE}

```

<script language="JavaScript" type="text/javascript">
          
          function sizeTbl2(h,i) {
          var tbl = document.getElementById("section-" + i);
          tbl.style.display = h;
          }

</script>



<style>
.exo {
  border-radius: 5px;
  margin-top: 5px;
  margin-bottom: 5px;
  padding-top: 5px;
  padding-bottom: 5px;
  padding-left: 5px;
  padding-right: 5px;
  background-color: #fcede3;
  color: rgb(51, 51,153);
}
.tips {
       padding-top: 5px;
       padding-bottom: 5px;
       padding-left: 5px;
       padding-right: 5px;
       border: 1px dashed #2f6fab;
       background-color: #EEFFEE;
}
.solution {
            margin-top: 5px;
            margin-bottom: 5px;
            padding-top: 5px;
            padding-bottom: 5px;
            padding-left: 5px;
            padding-right: 5px;
            border: 1px dashed #FFFFFF;
            background-color: #EEEEFF;
            color: #0000BB;
            font-size: 11px;
}
</style>


```{r setup, include=FALSE}
library(learnr)
library(gradethis)
knitr::opts_chunk$set(echo=TRUE, eval=TRUE, cache=FALSE, message=FALSE, warning=FALSE, comment="")
gradethis::gradethis_setup()
```

## Histogrammes

### Histogrammes simples

L'analyse des **distributions** est **une étape cruciale dans l'exploration de données** et dans la compréhension des caractéristiques d'un jeu de données. Avec ggplot2, nous pouvons facilement créer des graphiques tels que des **histogrammes, des diagrammes de densité, des boîtes à moustache ou des diagrammes en violon** pour analyser les distributions. 

Pour créer un histogramme pour la variable "price" du jeu de données "diamonds", nous utilisons la fonction geom_histogram(). Dans le cas de l'histogramme, l'axe des x correspond à des intervals (*bins*) et l'axe des y au nombre de fois où les valeurs de comptage sont observées dans ces intervalles. Il n'y aura donc qu'une seule variable à fournir pour la fonction `aes()`.

```{r convert, exercise=TRUE}
## Chargeons la librairie ggplot2
library(ggplot2)
## Ensuite chargeons le jeu de données chickwts
data(diamonds, package = "ggplot2")

p <- ggplot(data = diamonds, aes(x = price)) +
  geom_histogram(binwidth = 1000, 
                 color = "black", 
                 fill = "lightblue") +
  labs(title = "Histogramme de Price",
       x = "Prix",
       y = "Fréquence")
print(p)
```

Dans cet histogramme, nous avons utilisé un intervalle de classe de 1000\$ pour regrouper les valeurs de la variable `price` (0-1000\$, 1000-2000\$, 2000-3000\$...). Le graphique affiche la fréquence des prix de diamants dans chaque intervalle de classe.

<div class="exo">

- Le paramètre important d'un histogramme est la taille de l'intervalle. Ici, dans la fonction `geom_histogram` il est contrôlé par l'argument `binwidth` (taille des intervalles) ou `bins` (nombre d'intervalles). Effectuez des histogrammes avec des tailles d'intervalles de 250\$, 500\$, 1000\$ et 10000\$.

```{r bins, exercise=TRUE, exercise.setup="convert"}
ggplot(data = diamonds, aes(x = price)) +
  geom_histogram(binwidth = 1000)
```

```{r bins-solution}
ggplot(data = diamonds, aes(x = price)) +
  geom_histogram(binwidth = 250, color = "black", fill = "lightblue")
ggplot(data = diamonds, aes(x = price)) +
  geom_histogram(binwidth = 500, color = "black", fill = "lightblue")
ggplot(data = diamonds, aes(x = price)) +
  geom_histogram(binwidth = 1000, color = "black", fill = "lightblue")
ggplot(data = diamonds, aes(x = price)) +
  geom_histogram(binwidth = 10000, color = "black", fill = "lightblue")
```
</div>


### Histogrammes superposés

Dadre le cadre de `geom_point()` la **géométrie est un point** et on peut associer une variable à la coloration des points. Ici, pour un **histogramme**, c'est la même chose sauf que la **géométrie est un histogramme**. Si on utilise `cut` pour la couleur on obtiendra des histogrammes de couleurs différente.

<div class="exo">

- Complétez le code suivant afin que la coloration soit associée à la qualité de la coupe (`cut`) des diamants. Affectez les couleur de votre choix avec `scale_fill_manual()`

```{r histocut, exercise=TRUE , exercise.setup="convert"}
col_palette <- c("Ideal" = "#A22200", ___)
p <- ggplot(data = diamonds, aes(x = price, ___)) +
  geom_histogram(binwidth = 1000, color = "white") +
  scale_fill_manual(values=col_palette)
print(p)
```

```{r histocut-solution}
col_palette <- c("Ideal" = "#A22200", 
                 "Premium" = "#0871A4", 
                 "Very Good" = "#00B850", 
                 "Good" = "#226666", 
                 "Fair" = "#FF8900")
p <- ggplot(data = diamonds, aes(x = price, fill=cut)) +
  geom_histogram(binwidth = 1000, color = "white") +
  scale_fill_manual(values=col_palette)
print(p)
```

```{r histocut-check}
gradethis::grade_result_strict(
  pass_if(~ any(sort(unique(ggplot2::ggplot_build(p)$data[[1]]$fill)) != c("#21908CFF", "#3B528BFF", "#440154FF", "#5DC863FF", "#FDE725FF")) == TRUE)
)
```
</div>

**On voit ici la limite de l'histogramme pour visualiser les distribution**. Dans le cas présent, une autre solution pour analyser les distribution des prix d'utiliser l'analyse de densité. Nous verrons plus tard qu'il est aussi possible de réaliser des panels d'histogrammes (facettes).

## Profils de densités

Le graphique de densité est un autre moyen de visualiser la distribution des valeurs d'une variable numérique. On peut le réaliser à l'aide de la fonction `geom_density()`. La fonction `geom_density()` affiche un modèle de distribution qui cherche à épouser au mieux les données de l'histogramme. Il s'agit cependant d'un modèle et le paramètre `adjust` de cette fonction peut agir fortement sur la représentation. Suivant la valeur de àdjust` le modèle pourra avoir plus ou moins tendance à être sur- ou sous-ajusté.

```{r adjust, exercise=TRUE, exercise.setup="convert"}
ggplot(data = diamonds, aes(x = price)) +
  geom_density(adjust=1)
```

<div class="exo">

- Refaites le diagramme de densité précédent avec les valeurs suivantes pour adjust:  1, 3/4, 1/2, 1/4 et 1/8. 

```{r vardens, exercise=TRUE, exercise.setup="convert"}
ggplot(data = diamonds, aes(x = price)) + geom_density(adjust = 1)
```

```{r vardens-solution}
ggplot(data = diamonds, aes(x = price)) + geom_density(adjust = 1)
ggplot(data = diamonds, aes(x = price)) + geom_density(adjust = 3/4)
ggplot(data = diamonds, aes(x = price)) + geom_density(adjust = 1/2)
ggplot(data = diamonds, aes(x = price)) + geom_density(adjust = 1/4)
ggplot(data = diamonds, aes(x = price)) + geom_density(adjust = 1/8)
```

</div>

<div class="exo">

- Complétez le code pour produire un diagramme dans lequel les densités pour les différentes tailles (`cut`) sont représentées avec une couleur de bordure pour chacune d'entre elles. Appliquez vos propres couleurs.

```{r vardens_2, exercise=TRUE, exercise.setup="convert"}
p <- ggplot(data = diamonds, aes(x = price, ___ )) + 
  geom_density(adjust = 1/2, linewidth=0.5) +
  ___
print(p)
```

```{r vardens_2-solution}
p <- ggplot(data = diamonds, aes(x = price, color=cut )) + 
  geom_density(adjust = 1/2, linewidth=0.5) +
  scale_color_manual(values=c("Ideal" = "#A22200", 
                             "Premium" = "#0871A4", 
                             "Very Good" = "#00B850", 
                             "Good" = "#226666", 
                             "Fair" = "#FF8900"))
  
print(p)
```

```{r vardens_2-check}

gradethis::grade_result_strict(
  pass_if(~ any(sort(unique(ggplot2::ggplot_build(p)$data[[1]]$colour)) != c("#21908CFF", "#3B528BFF", "#440154FF", "#5DC863FF", "#FDE725FF")) == TRUE)
)
```

</div>

<div class="exo">

- Complétez le code pour produire un diagramme dans lequel les densités pour les différentes tailles (`cut`) sont représentées avec une couleur de remplissage pour chacune d'entre elles. Appliquez vos propres couleurs.

```{r vardens_3, exercise=TRUE, exercise.setup="convert"}
p <- ggplot(data = diamonds, aes(x = price, ___ )) + 
     geom_density(adjust = 1/2, size=0.5, color="white") +
     scale_ ___ _manual(values= ___ )
print(p)
```

```{r vardens_3-solution}
p <- ggplot(data = diamonds, aes(x = price, fill=cut )) + 
     geom_density(adjust = 1/2, size=0.5, color="white") +
     scale_fill_manual(values=c("Ideal" = "#A22200", 
                             "Premium" = "#0871A4", 
                             "Very Good" = "#00B850", 
                             "Good" = "#226666", 
                             "Fair" = "#FF8900"))
  
print(p)
```

```{r vardens_3-check}

gradethis::grade_result_strict(
  pass_if(~ any(sort(unique(ggplot2::ggplot_build(p)$data[[1]]$fill)) != c("#21908CFF", "#3B528BFF", "#440154FF", "#5DC863FF", "#FDE725FF")) == TRUE)
)
```

</div>

## Boîtes à moustaches et diagrammes en violon

Les boîtes à moustaches (**boxplots**) et diagrammes en violon (**violin plots**) peuvent être utilisés pour représenter les distributions associées à un jeu de données. On donne ci-dessous quelques exemples.

Comme toujours, pour créer notre diagramme on va tout d'abord :

- *(i)* associer des données (data.frame ou tibble) à un object (`data=diamonds`). 
- *(ii)* définir **les variables/colonnes du data.frame que l'on souhaite analyser** et les passer à la fonction **aes()**. 

Pour un **boxplot** ou un **violin plots**, les **variable esthétiques** acceptées sont globalement les mêmes que pour **geom_points**. Cependant, une différence majeure est que la variable *x* est obligatoirement un facteur (qui indique les noms des boîtes sur l'axe des *x*) et la variable *y* est obligatoirement un numérique (les valeurs prises par chacune des modalités). 


```{r firstgg2, exercise=TRUE , exercise.setup="convert" }
# On crée le diagramme en passant 
# à la fonction ggplot le data.frame
# (diamonds) et le résultat de la fonction
# aes() qui permet d'associer des noms de 
# colonnes aux éléments d'esthétique.
p <- ggplot(data=diamonds, aes(x=cut, y=price))

## On ajoute ensuite une géométrie
p.bp <- p + geom_boxplot()
print(p.bp)
```

<div class="exo">

- Sachant que `geom_boxplot()` et `geom_violin()` partagent les mêmes éléments d'esthétique, complétez le code suivant. Celui-ci permet de créez un diagramme en violon dans lequel les couleurs des violons correspondent au type de taille (`cut`).

```{r violin, exercise=TRUE , exercise.setup="convert" }
col_palette <- c("Ideal" = "#A222A0", ___)
p <- ggplot(data=diamonds, aes(x=cut, y=price, fill=___)) + 
  geom_violin(color=___) +
  scale_fill_manual(values=___)
print(p)
```

```{r violin-solution}
col_palette <- c("Ideal" = "#A222A0", 
                 "Premium" = "#0871A4", 
                 "Very Good" = "#00B850", 
                 "Good" = "#226666", 
                 "Fair" = "#FF8900")
p <- ggplot(data=diamonds, aes(x=cut, y=price, fill=cut)) + 
  geom_violin(color="black") +
  scale_fill_manual(values=col_palette)
print(p)
```

```{r violin-check}

gradethis::grade_result_strict(
  pass_if(~ p$labels$x == "cut"),
  pass_if(~ p$labels$y == "price"),
  pass_if(~ p$labels$fill == "cut"),
  pass_if(~ any(sort(unique(ggplot2::ggplot_build(p)$data[[1]]$fill)) != c("#21908CFF", "#3B528BFF", "#440154FF", "#5DC863FF", "#FDE725FF"))),
  pass_if(~ class(p$layers[[1]]$geom)[1] == "GeomViolin")  
)
```

</div>

## Superposer des éléments graphiques

### Exemple autour du violin plot

Le modèle sous-jacent à ggplot permet de superposer relativement facilement des couches graphiques.

Soit le diagramme précédent, $p$, produit  avec la géométrie `geom_violin()`.

```{r violinprepare, exercise=TRUE, exercise.setup="convert" }
library(ggplot2)
data(diamonds, package = "ggplot2")
col_palette <- c("Ideal" = "#A22200", 
                 "Premium" = "#0871A4", 
                 "Very Good" = "#00B850", 
                 "Good" = "#226666", 
                 "Fair" = "#FF8900")
p <- ggplot(data=diamonds, aes(x=cut, y=price, fill=cut)) 
p + geom_violin(color="black") +
  scale_fill_manual(values=col_palette)
```

On pourrait souhaiter voir les points ayant permis la construction du modèle en violon. On pourrait se dire qu'on peut tout simplement ajouter une géométrie type `geom_points()`. Rien de plus simple il suffit d'ajouter une couche `geom_point()` à l'aide de l'opérateur d'addition (`+`). Les esthétiques sont héritées et donc `x=cut` et `y=price`sont passé naturellement à `geom_point()`. Un des soucis est que les points sont alignés verticalement...

```{r violinvspoints, exercise=TRUE, exercise.setup="violinprepare"}
col_palette <- c("Ideal" = "#A22200", 
                 "Premium" = "#0871A4", 
                 "Very Good" = "#00B850", 
                 "Good" = "#226666", 
                 "Fair" = "#FF8900")
p <- ggplot(data=diamonds, aes(x=cut, y=price, fill=cut)) 
p <- p + geom_violin(color="black") +
    scale_fill_manual(values=col_palette) + 
    geom_point()
print(p)
```

On peut y remedier en utilisant plutôt `geom_jitter()` (plutôt que `geom_point()`) qui va ajouter **un peu de bruit sur l'axe des x** afin de déplacer les points des lignes verticales.

```{r violinvsjitter, exercise=TRUE, exercise.setup="violinprepare"}
col_palette <- c("Ideal" = "#A22200", 
                 "Premium" = "#0871A4", 
                 "Very Good" = "#00B850", 
                 "Good" = "#226666", 
                 "Fair" = "#FF8900")
p <- ggplot(data=diamonds, aes(x=cut, y=price, fill=cut)) 
p <- p + geom_violin(color="black") +
    scale_fill_manual(values=col_palette) +
    geom_jitter(size=0.01)
print(p)
```

Ce n'est pas idéale ici car nous avons beaucoup de points dans chacune des classes. On peut plutôt inverser les couches.

```{r violinvsjitter_2, exercise=TRUE, exercise.setup="violinprepare"}
col_palette <- c("Ideal" = "#A22200", 
                 "Premium" = "#0871A4", 
                 "Very Good" = "#00B850", 
                 "Good" = "#226666", 
                 "Fair" = "#FF8900")
p <- ggplot(data=diamonds, aes(x=cut, y=price, fill=cut)) 
p <- p + geom_jitter(size=0.01) +
    geom_violin(color="black") +
    scale_fill_manual(values=col_palette)
print(p)
```

<div class="exo">

- Complétez le code précédant pour que les points aient la même couleur que les violons.

```{r violinjittercol, exercise=TRUE , exercise.setup="violinprepare"}
col_palette <- c("Ideal" = "#A22200", 
                 "Premium" = "#0871A4", 
                 "Very Good" = "#00B850", 
                 "Good" = "#226666", 
                 "Fair" = "#FF8900")
p <- ggplot(data=diamonds, aes(x=cut, y=price, fill=cut, ___)) 
p <- p + geom_jitter(size=0.01) +
     geom_violin(color="black") +
     scale_fill_manual(values=col_palette) +
    ___
prin(p)
```

```{r violinjittercol-solution}
col_palette <- c("Ideal" = "#A22200", 
                 "Premium" = "#0871A4", 
                 "Very Good" = "#00B850", 
                 "Good" = "#226666", 
                 "Fair" = "#FF8900")
p <- ggplot(data=diamonds, aes(x=cut, y=price, fill=cut, color=cut)) 
p <- p + geom_jitter(size=0.01) +
     geom_violin(color="black") +
     scale_fill_manual(values=col_palette) +
     scale_color_manual(values=col_palette)
print(p)
```

```{r violinjittercol-check}

gradethis::grade_result_strict(
  pass_if(~ p$labels$x == "cut"),
  pass_if(~ p$labels$y == "price"),
  pass_if(~ p$labels$fill == "cut"),
  pass_if(~ all(sort(unique(ggplot2::ggplot_build(p)$data[[1]]$colour)) == sort(unique(ggplot2::ggplot_build(p)$data[[1]]$fill)))),
  pass_if(~ class(p$layers[[2]]$geom)[1] == "GeomViolin" ), 
  pass_if(~ class(p$layers[[1]]$geom)[1] == "GeomPoint" ) 
)
```

</div>

### C'est fini

Merci d'avoir suivi ce tutoriel.