---
title: "Exercices autour des fonctions"
output:
  learnr::tutorial:
    theme: default
    highlight: default
    fig_caption: yes
    self_contained: true
    toc: yes
    toc_float: 
      toc_collapsed: false
    toc_depth: 4
    number_sections: false
    progressive: true
  html_document:
    theme: cosmo
    fig_caption: yes
    self_contained: yes
    toc: yes
    toc_float: 
      toc_collapsed: false
    toc_depth: 3
    number_section: true
  beamer_presentation:
    colortheme: dolphin
    fig_caption: yes
    fig_height: 4
    fig_width: 6
    fonttheme: structurebold
    highlight: tango
    incremental: no
    keep_tex: no
    slide_level: 2
    theme: Montpellier
    toc: yes
  ioslides_presentation:
    colortheme: dolphin
    fig_caption: yes
    fig_height: 4
    fig_width: 6
    fonttheme: structurebold
    highlight: tango
    incremental: no
    keep_md: no
    slide_level: 2
    smaller: yes
    theme: cerulean
    toc: yes
    widescreen: yes
  pdf_document:
    fig_caption: yes
    highlight: zenburn
    toc: yes
    toc_depth: 3
  slidy_presentation:
    fig_caption: yes
    fig_height: 4
    fig_width: 6
    highlight: tango
    incremental: no
    keep_md: no
    self_contained: yes
    slide_level: 2
    smaller: yes
    theme: cerulean
    toc: yes
    widescreen: yes
font-import: http://fonts.googleapis.com/css?family=Risque
font-family: Garamond
transition: linear
runtime: shiny_prerendered
---

<!--  
Here the parameters about the documents.
https://www.rstudio.com/wp-content/uploads/2015/03/rmarkdown-reference.pdf 
--> 

```{css, echo=FALSE}

```

<script language="JavaScript" type="text/javascript">
          
          function sizeTbl2(h,i) {
          var tbl = document.getElementById("section-" + i);
          tbl.style.display = h;
          }

</script>

<style>
.exo {
  border-radius: 5px;
  margin-top: 5px;
  margin-bottom: 5px;
  padding-top: 5px;
  padding-bottom: 5px;
  padding-left: 5px;
  padding-right: 5px;
  background-color: #fcede3;
  color: rgb(51, 51,153);
}
.tips {
       padding-top: 5px;
       padding-bottom: 5px;
       padding-left: 5px;
       padding-right: 5px;
       border: 1px dashed #2f6fab;
       background-color: #EEFFEE;
}
.solution {
            margin-top: 5px;
            margin-bottom: 5px;
            padding-top: 5px;
            padding-bottom: 5px;
            padding-left: 5px;
            padding-right: 5px;
            border: 1px dashed #FFFFFF;
            background-color: #EEEEFF;
            color: #0000BB;
            font-size: 11px;
}
</style>


```{r setup, include=FALSE}
library(learnr)
library(gradethis)
knitr::opts_chunk$set(echo=TRUE, eval=TRUE, cache=FALSE, message=FALSE, warning=FALSE, comment="")
gradethis::gradethis_setup()
```


## Ecriture ses propres fonctions

Dans le domaine de l'analyse de données, les fonctions jouent un rôle essentiel. Cette section est dédiée à l'exploration de l'écriture de fonctions en R.

L'objectif principal de l'écriture de fonctions en R est d'améliorer l'efficacité, la maintenabilité et la clarté de votre code. Voici les principaux objectifs :

1. **Modularité** : Les fonctions vous permettent de diviser votre code en parties plus petites et plus gérables. Chaque fonction se concentre sur une tâche spécifique, ce qui facilite la compréhension et la maintenance.

2. **Réutilisation** : Une fois créées, les fonctions peuvent être réutilisées dans différentes parties de votre analyse ou même dans des projets futurs. Cela réduit le code redondant et favorise la cohérence.

3. **Lisibilité** : Les fonctions avec des noms clairs et une documentation précise servent d'unités autonomes qui améliorent la lisibilité globale de votre code.

4. **Efficacité** : En isolant des opérations spécifiques dans des fonctions, vous pouvez optimiser l'exécution du code et éviter les calculs redondants.

## Prototype de l'écriture d'une fonction

Voici le prototype typique de la création d'une fonction en R :

```{r, eval=FALSE}
nom_de_la_fonction <- function(argument1, argument2, ...) {
  # Début corps de la fonction
  
  instruction 1 qui utilise (ou pas) argument1 ou argument2 ou...
  instruction 2 qui utilise (ou pas) argument1 ou argument2 ou...
  ...
  
  return(result)
  # Fin corps de la fonction
}
```

Explications :

- **nom_de_la_fonction** : Remplacez ceci par le nom que vous souhaitez donner à votre fonction.

- **argument1, argument2, ...** : Ce sont les arguments que votre fonction accepte en entrée. Vous pouvez avoir zéro ou plusieurs arguments. Spécifiez-les en les séparant par des virgules. Vous pouvez leur donner des valeurs par défaut (e.g argument1=NULL, argument2=10...).

- **Le corps de la fonction** : C'est l'endroit où vous placez le code qui réalise la tâche souhaitée. Ce code utilisera les variables argument1 et argument2 (...). 

- **return(result)** : Utilisez la fonction `return()` pour renvoyer le résultat obtenu à l'utilisateur. Le résultat peut être une valeur unique ou une liste de valeurs. Si c'est un liste, il faudra renvoyer une liste sous la forme: `list(resultat1, resultat1...)`. 

## Que signifie 'renvoyer un résultat'

Quand la fonction "renvoie un résultat" cela signifie que **le résultat peut être assigné à un objet** (ci-dessous `an_object`). 

```{r eval=FALSE}
an_object <- a_function_returning_a_value(arguments)
```

Seule les fonctions contenant `return()` dans leur définition (i.e dans le corps de la fonction) permettent de renvoyer un résultat. Une fonction qui ne peut pas renvoyer de résultats renvoie NULL par défaut. C'est le cas par exemple de `cat()` qui imprime un message à l'écran ou dans un fichier. Elle n'est pas prévue pour renvoyer un résultat (`cat()`ne contient pas de fonction `return()`). Donc ci dessous, même si `cat()`a imprimé 'toto' à l'écran, la valeur de `an_object` est `NULL`. 

```{r }
an_object <- cat("toto\n")
print(an_object)
```

## Exemple: centrer une variable

**Wikipedia:** "Centrer une variable consiste à soustraire son espérance à chacune de ses valeurs initiales, soit retrancher à chaque donnée la moyenne (c'est ce qui s'appelle un centrage). Cela consiste simplement en un changement d'origine, qui place la moyenne de la distribution au point 0 de l'axe des abscisses. [...] Une variable centrée a une espérance nulle."

On obtient ainsi des données indépendantes de l’unité ou de l’échelle choisie. Cette opération est très utile en analyse statistique où l'on est amené à intégrer des variables ayant des échelles très différentes.

On souhaiterait pouvoir créer une fonction permettant de centrer un vecteur donnée. On va implémenter la fonction de la manière suivante:

```{r centering, exercise=TRUE}
centering <- function(x){return(x - mean(x))}
```

```{r q1, echo=FALSE }
learnr::question("Est-ce que la fonction `centering()` renvoie une valeur ?",
  answer("Non."),
  answer("Oui.", correct = TRUE),
  allow_retry = TRUE 
)
```

<div class="exo">

- Calculez la moyenne de x et stockez la dans l'object `mean_x_before`. 
- Imprimez x.
- Utilisez la fonction `centering()` pour centrer la variable `x` (écrasez la variable x). 
- Imprimez x. Les valeurs de x ont-elles changé ?
- Vérifiez que la variable est centrée en calculant la moyenne et en la stockant dans l'object `mean_x_after`.

```{r exocentering, exercise=TRUE , exercise.setup="centering"}
set.seed(123)
x <- rnorm(20, mean=10)
```

```{r exocentering-solution}
set.seed(123)
x <- rnorm(20, mean=10)
print(x)
mean_x_before <- mean(x)
x <- centering(x)
print(x)
mean_x_after <- mean(x)
```

```{r exocentering-check }
gradethis::grade_result_strict(
  pass_if(~ round(mean_x_before, 1) == 10.1),
  pass_if(~ round(mean_x_after, 1) == 0)
)
```
</div>

## Ajouter des arguments.

### Trimmer la moyenne

Un des problèmes de la moyenne est qu'elle est sensible aux valeurs extrêmes. On pourrait donc choisir de faire un centrage en calculant une moyenne tronquée. Ca tombe bien puisque la fonction `mean()` de R contient un argument dédié à cela.

Ci-dessous on déclare que pour notre fonction `centering()` il existe un nouvel argument `mean_trim` et que sa valeur par défault (*i.e* si il n'est pas renseigné) est de 0 (on utilise toutes les valeurs pour le calcul de la moyenne).

```{r trimmedmean, exercise=TRUE}
centering <- function(x, mean_trim=0){return(x - mean(x, trim=mean_trim))}
```

<div class="exo">

- Calculez la moyenne de x et stockez la dans l'object `mean_x_before`. 
- Imprimez x.
- Utilisez la fonction `centering()` avec `mean_trim=0.2` pour centrer la variable `x` (écrasez la variable x). 
- Imprimez x. Les valeurs de x ont-elles changé ?
- Vérifiez que la variable est centrée en calculant la moyenne et en la stockant dans l'object `mean_x_after`.

```{r exocenteringtrim, exercise=TRUE , exercise.setup="trimmedmean"}
set.seed(123)
x <- c(rnorm(20, mean=10), 1000)
```

```{r exocenteringtrim-solution}
set.seed(123)
x <- c(rnorm(20, mean=10), 1000)
print(x)
mean_x_before <- mean(x)
x <- centering(x, mean_trim=0.2)
print(x)
mean_x_after <- mean(x)
```

```{r exocenteringtrim-check }
gradethis::grade_result(
  pass_if(~ round(mean_x_before, 0) == 57),
  pass_if(~ round(mean_x_after, 0) == 47)
)
```
</div>


```{r q2, echo=FALSE }
learnr::question("Parmi ces affirmations cocher celles qui sont vraies:",
  answer("La majorité des valeurs de x sont proches/autour de 0 après centrage.", correct = TRUE),
  answer("La moyenne de x est de zéro (ou proche de zéro) après centrage.", correct = FALSE),
  answer("La moyenne de x est plutôt proche de 47 après centrage.", correct = TRUE),
  allow_retry = TRUE 
)
```

## Tester les valeurs des arguments

Bien qu'on puisse centrer en utilisant la moyenne ou la moyenne tronquée, il est possible de centrer une variable en retranchant la valeur médiane. En effet, sa valeur est moins sensible aux valeurs extrêmes  et on peut donc la considérer comme un estimateur statistique **robuste** de [**position**](https://fr.wikipedia.org/wiki/Indicateur_de_position).

On pourrait donc ajouter un argument `centering_method` qui prendrait pour valeur "mean" ou "median". Si "mean" est demandé on appel la fonction `mean()` et on soustrait la moyenne, sinon on appel la fonction `median()` et on soustrait la médiane. 

L'un des problème est qu'il faut s'assurer que l'utilisateur choisi bien entre "mean" ou "median". Dans ce cas le principe, dans R, est de proposer directement les valeurs possibles dans la déclaration de la fonction et de récuper la valeur utilisé par l'utilisateur avec `match.arg()`. Au passage `match.arg()` renverra une erreur si la valeur de `centering_method` n'est pas "mean" ou "median". Par ailleurs, si l'utilisateur ne renseigne pas `centering_method` la première valeur du vecteur `c("mean", "median")`sera utilisée. 


```{r centeringmediane, exercise=TRUE }
centering <- function(x, 
                      centering_method=c("mean", "median"),
                      mean_trim=0
                      ){
  
  centering_method <- match.arg(centering_method)
  
  if(centering_method == "mean"){
    return(x - mean(x, trim=mean_trim))
  }else{
    return(x - median(x))
  }
}
    
```


## Exercices

### Variable centrée réduite

<div class="exo">

**Wikipedia:** En théorie des probabilités et en statistique, une variable **centrée réduite** est la variable transformée d'une variable aléatoire par une application affine, de telle sorte que **sa moyenne soit nulle** et **son écart type égal à un**.  

La méthode générale de calcul pour un vecteur *v* consiste *(i)* à calculer la moyenne de *v*, (ii) soustraire la moyenne à chaque élément de *v*, puis, la moyenne étant soustraite, *(iii)* calculer  l'écart-type et *(iv)* diviser chacune des valeurs centrée par l'écart-type. 

Les anglo-saxon utilisent généralement le terme *standardization* et, dans certains contextes, appellent cette transformation *z-score*.

$$z = \frac{x - \bar{x}}{\sigma}$$

Avec $x$ le vecteur, $\bar{x}=\text{average}(x)$ la moyenne du vecteur et $\sigma$ l'écart-type.
 
Une variable centrée réduite a :

- Une espérance nulle ;
- Une variance égale à 1 ;
- Un écart type égal à 1.

Ainsi l’on obtient :

- Des données indépendantes de l’unité ou de l’échelle choisie ;
- Des variables ayant les mêmes moyenne et dispersion.

On peut alors comparer plus aisément les variations. Centrer-réduire les variables est très utile en analyse de données. Cela équivaut à un changement d’unité, et n’a pas d’incidence sur les profils de variation. Les valeurs des coefficients de corrélation entre variables centrées réduites demeurent identiques à ce qu’elles étaient avant l’opération de centrage et réduction.

**Implémentez une fonction standardization() qui permet de centrer et réduire une variable.**

- La fonction devra posséder un argument `centering_method` (voir exercices précédents).
- La fonction devra posséder un argument `disp_method`. Cet argument contrôlera comment la dispersion est calculée: "sd" pour l'écart-type (*standard-deviation*, fonction `sd()`) ou "mad" pour  (*median absolute deviation*, fonction `mad()`) ou encore "iqr" pour l'écart interquartile  (*interquartile range*, fonction `IQR()`). 

```{r exoreduction, exercise=TRUE , exercise.setup="centeringmediane", exercise.lines=30}
# To be modified and completed
standardization <- function(x, 
                      centering_method=c("mean", "median"),
                      mean_trim=0
                      ){
  
  centering_method <- match.arg(centering_method)
  
  if(centering_method == "mean"){
    return(x - mean(x, trim=mean_trim))
  }else{
    return(x - median(x))
  }
}

```

```{r exoreduction-solution}
standardization <- function(x, 
                      centering_method=c("mean", "median"),
                      disp_method=c("sd", "mad", "iqr"),
                      mean_trim=0
                      ){
  
  centering_method <- match.arg(centering_method)
  disp_method <- match.arg(disp_method)
  
  if(centering_method == "mean"){
    x <- x - mean(x, trim=mean_trim)
  }else{
    x <- x - median(x)
  }
  
  if(disp_method == "sd"){
    x <- x / sd(x)
  }else if(disp_method == "mad") {
    x <- x / mad(x)
  }else{
    x <- x / IQR(x)
  }
  return(x)
}
```

```{r exoreduction-check }
gradethis::grade_result_strict(
  pass_if(~ round(sum(standardization(x=c(10, 34, 26, 12), centering_method="mean")), 0) == 0),
  pass_if(~ round(sum(standardization(x=c(10, 34, 26, 12), centering_method="median")), 0) == 1),
  pass_if(~ round(sum(standardization(x=c(10, 34, 26, 12), centering_method="median", disp_method="iqr")), 1) == 0.4),
  pass_if(~ round(sum(standardization(x=c(10, 34, 26, 12), centering_method="median", disp_method="mad")), 1) == 0.5),  
  pass_if(~ round(sum(standardization(x=c(10, 34, 26, 12), centering_method="median", disp_method="sd")), 1) == 0.5),
  pass_if(~ round(sum(standardization(x=c(10, 34, 26, 12), centering_method="mean", disp_method="iqr")), 1) == 0),
  pass_if(~ round(sum(standardization(x=c(10, 34, 26, 12), centering_method="mean", disp_method="mad")), 1) == 0),  
  pass_if(~ round(sum(standardization(x=c(10, 34, 26, 12), centering_method="mean", disp_method="sd")), 1) == 0)
)
```
</div>



<div class="exo">

- Soit la fonction `standardization()` développée auparavant. Evaluez son effet sur les colonnes de la matrice `iris` en utilisant la fonction boxplot. Testez plusieurs paramètres pour la fonction `standardization()`.

```{r standardization, echo=FALSE}
standardization <- function(x, 
                      centering_method=c("mean", "median"),
                      disp_method=c("sd", "mad", "iqr"),
                      mean_trim=0
                      ){
  
  centering_method <- match.arg(centering_method)
  disp_method <- match.arg(disp_method)
  
  if(centering_method == "mean"){
    x <- x - mean(x, trim=mean_trim)
  }else{
    x <- x - median(x)
  }
  
  if(disp_method == "sd"){
    x <- x / sd(x)
  }else if(disp_method == "mad") {
    x <- x / mad(x)
  }else{
    x <- x / IQR(x)
  }
  return(x)
}
```



```{r exofinal, exercise=TRUE , exercise.setup="standardization"}
data(iris)
iris <- iris[, 1:4]
boxplot(iris, horizontal=TRUE, las=1)
iris_std <- apply(iris, 2, standardization, centering_method="mean", disp_method="sd")
boxplot(iris_std, horizontal=TRUE, las=1)
```

```{r exofinal-solution}
par(mfrow=c(2,3))
data(iris)
iris <- iris[, 1:4]
boxplot(iris, horizontal=TRUE, las=1)
iris_std <- apply(iris, 2, standardization, centering_method="mean", disp_method="sd")
boxplot(iris_std, horizontal=TRUE, las=1, main="mean(x) / sd(x)")
iris_std <- apply(iris, 2, standardization, centering_method="mean", disp_method="mad")
boxplot(iris_std, horizontal=TRUE, las=1,  main="mean(x) / mad(x)")
iris_std <- apply(iris, 2, standardization, centering_method="mean", disp_method="iqr")
boxplot(iris_std, horizontal=TRUE, las=1,  main="mean(x) / iqr(x)")
iris_std <- apply(iris, 2, standardization, centering_method="median", disp_method="mad")
boxplot(iris_std, horizontal=TRUE, las=1, main="median(x) / mad(x)")
iris_std <- apply(iris, 2, standardization, centering_method="median", disp_method="iqr")
boxplot(iris_std, horizontal=TRUE, las=1,  main="median(x) / iqr(x)")

```

</div>


### C'est fini

Merci d'avoir suivi ce tutoriel.

