---
# theme
# “bootstrap”, “cerulean”, “cosmo”, “darkly”, “flatly”, “journal”, “lumen”, “paper”, 
# “readable”, “sandstone”, “simplex”, “spacelab”, “united”, “yeti”
# highlight: `default`, `tango`, `pygments`, `kate`, `monochrome`, `espresso`, `zenburn`, 
# `haddock`, `breezedark`, `textmate`, `arrow`, or `rstudio` or a file with extension `.theme`.

title: "Boucles for"
output:
  learnr::tutorial:
    theme: default
    highlight: default
    fig_caption: yes
    self_contained: true
    toc: yes
    toc_float: 
      toc_collapsed: false
    toc_depth: 4
    number_sections: false
    progressive: true
  html_document:
    theme: cosmo
    fig_caption: yes
    self_contained: yes
    toc: yes
    toc_float: 
      toc_collapsed: false
    toc_depth: 3
    number_section: true
  beamer_presentation:
    colortheme: dolphin
    fig_caption: yes
    fig_height: 4
    fig_width: 6
    fonttheme: structurebold
    highlight: tango
    incremental: no
    keep_tex: no
    slide_level: 2
    theme: Montpellier
    toc: yes
  ioslides_presentation:
    colortheme: dolphin
    fig_caption: yes
    fig_height: 4
    fig_width: 6
    fonttheme: structurebold
    highlight: tango
    incremental: no
    keep_md: no
    slide_level: 2
    smaller: yes
    theme: cerulean
    toc: yes
    widescreen: yes
  pdf_document:
    fig_caption: yes
    highlight: zenburn
    toc: yes
    toc_depth: 3
  slidy_presentation:
    fig_caption: yes
    fig_height: 4
    fig_width: 6
    highlight: tango
    incremental: no
    keep_md: no
    self_contained: yes
    slide_level: 2
    smaller: yes
    theme: cerulean
    toc: yes
    widescreen: yes
font-import: http://fonts.googleapis.com/css?family=Risque
font-family: Garamond
transition: linear
runtime: shiny_prerendered
---

<!--  
Here the parameters about the documents.
https://www.rstudio.com/wp-content/uploads/2015/03/rmarkdown-reference.pdf 
--> 


```{css, echo=FALSE}

```

<script language="JavaScript" type="text/javascript">
          
          function sizeTbl2(h,i) {
          var tbl = document.getElementById("section-" + i);
          tbl.style.display = h;
          }

</script>



<style>
.exo {
  border-radius: 5px;
  margin-top: 5px;
  margin-bottom: 5px;
  padding-top: 5px;
  padding-bottom: 5px;
  padding-left: 5px;
  padding-right: 5px;
  background-color: #fcede3;
  color: rgb(51, 51,153);
}
.tips {
       padding-top: 5px;
       padding-bottom: 5px;
       padding-left: 5px;
       padding-right: 5px;
       border: 1px dashed #2f6fab;
       background-color: #EEFFEE;
}
.solution {
            margin-top: 5px;
            margin-bottom: 5px;
            padding-top: 5px;
            padding-bottom: 5px;
            padding-left: 5px;
            padding-right: 5px;
            border: 1px dashed #FFFFFF;
            background-color: #EEEEFF;
            color: #0000BB;
            font-size: 11px;
}
</style>


```{r setup, include=FALSE}
library(learnr)
library(gradethis)
knitr::opts_chunk$set(echo=TRUE, eval=TRUE, cache=FALSE, message=FALSE, warning=FALSE, comment="")
gradethis::gradethis_setup()
```

## Principe et syntaxe

### Présentation

Lorsque l'on développe un **code informatique** on a généralement besoin de **parcourir les éléments stockés dans des objets** eux-mêmes stockés en mémoire (*e.g* vecteurs, matrices...). Suivant la problématique on peut souhaiter parcourir des utilisateurs, des tarifs, des produits, des chromosomes, des gènes... Nous avons déjà vu que :

- les fonctions de la famille **apply** sont une solution pour appliquer des fonctions sur les éléments d'objet. 

- De même **la vectorisation** permet de parcourir implicitement des objets pour effecter des opérations (e.g. `x + 1` pour parcourir tous les éléments d'un vecteur $x$ et leur ajouter `1`).

R propose en plus, la **structure classique de la boucle for** retrouvée dans de nombreux langages. La syntaxe de la boucle for est donnée ci-dessous. 

  - `element` est une variable dont le **nommage est libre** mais dont le nom sera choisi pour être explicite. L'objet element sera **instancié (défini en mémoire) lors du démarage de la boucle**. Il n'y a donc pas besoins de le déclarer/créé au préalable. 
  - `my_object` est **un objet pré-existant**. Il devra avoir été préalablement déclaré dans le code. 
  - `my_object` doit être **un object itérable**. Il doit être conçu pour être parcouru. C'est le cas des vecteurs, matrices, data.frames, listes... 

```
for(element in my_object){ 
    instruction 1
    instruction 2
    ...
    instruction n
    }
```

## Exercices

```{r createfile, echo=FALSE, eval=TRUE, include=FALSE }
tmp_path <- rtrainer::write_fasta_fragilaria()
```

<div class="exo">

- Etant donné le chemin suivant (`tmp_path`), listez (`dir()`) tous les fichiers dans ce dossier. Regardez le contenu de l'un d'entre eux avec `file.show()`. 
- En utilisant une **boucle for** lisez les avec `scan()` (`what="character"`, `sep = "\n"`) et stockez itérativement leur contenu (*i.e* l'objet renvoyé par `scan()`) dans une liste nommée `my_seq`.

**NB:** 

```{r createfile_exo, exercise=TRUE , exercise.setup="createfile"}
tmp_path
```

```{r createfile_exo-solution}
my_seq <- list()
for(i in file.path(tmp_path, dir(tmp_path))){
  my_seq[[basename(i)]] <- scan(file=i, what="character", sep = "\n")
}
```

```{r createfile_exo-check }
gradethis::grade_result(
  pass_if(~ length(my_seq) > 10),
  pass_if(~ "AGTGACCGTTACGAATCTGGTGTAATTCCTTACGCTAAAATGGGTTACTGGGATGCTTCATACGCTGTAAAAACTACTGA" %in% unlist(lapply(my_seq, "[", 2)))
)
```
</div>

<div class="exo">

- Effectuez le même travail en appliquant avec `sapply()` la fonction `scan()` (avec les mêmes arguments) à tous les fichiers stockés préalablement dans un **vecteur**.
- Stockez le résultat dans `my_seq`

**NB:** 

```{r createfile_exo_2, exercise=TRUE , exercise.setup="createfile"}
tmp_path
```

```{r createfile_exo_2-solution}
all_file_path <- file.path(tmp_path, dir(tmp_path))
my_seq <- sapply(all_file_path, FUN = scan, what="character", sep = "\n")
```

```{r createfile_exo_2-check }
gradethis::grade_result(
  pass_if(~ length(my_seq) > 10),
  pass_if(~ "AGTGACCGTTACGAATCTGGTGTAATTCCTTACGCTAAAATGGGTTACTGGGATGCTTCATACGCTGTAAAAACTACTGA" %in% unlist(lapply(my_seq, "[", 2)))
)
```
</div>



