---
# theme
# “bootstrap”, “cerulean”, “cosmo”, “darkly”, “flatly”, “journal”, “lumen”, “paper”, 
# “readable”, “sandstone”, “simplex”, “spacelab”, “united”, “yeti”
# highlight: `default`, `tango`, `pygments`, `kate`, `monochrome`, `espresso`, `zenburn`, 
# `haddock`, `breezedark`, `textmate`, `arrow`, or `rstudio` or a file with extension `.theme`.

title: "Structures conditionnelles"
output:
  learnr::tutorial:
    theme: default
    highlight: default
    fig_caption: yes
    self_contained: true
    toc: yes
    toc_float: 
      toc_collapsed: false
    toc_depth: 4
    number_sections: false
    progressive: true
  html_document:
    theme: cosmo
    fig_caption: yes
    self_contained: yes
    toc: yes
    toc_float: 
      toc_collapsed: false
    toc_depth: 3
    number_section: true
  beamer_presentation:
    colortheme: dolphin
    fig_caption: yes
    fig_height: 4
    fig_width: 6
    fonttheme: structurebold
    highlight: tango
    incremental: no
    keep_tex: no
    slide_level: 2
    theme: Montpellier
    toc: yes
  ioslides_presentation:
    colortheme: dolphin
    fig_caption: yes
    fig_height: 4
    fig_width: 6
    fonttheme: structurebold
    highlight: tango
    incremental: no
    keep_md: no
    slide_level: 2
    smaller: yes
    theme: cerulean
    toc: yes
    widescreen: yes
  pdf_document:
    fig_caption: yes
    highlight: zenburn
    toc: yes
    toc_depth: 3
  slidy_presentation:
    fig_caption: yes
    fig_height: 4
    fig_width: 6
    highlight: tango
    incremental: no
    keep_md: no
    self_contained: yes
    slide_level: 2
    smaller: yes
    theme: cerulean
    toc: yes
    widescreen: yes
font-import: http://fonts.googleapis.com/css?family=Risque
font-family: Garamond
transition: linear
runtime: shiny_prerendered
---

<!--  
Here the parameters about the documents.
https://www.rstudio.com/wp-content/uploads/2015/03/rmarkdown-reference.pdf 
--> 


```{css, echo=FALSE}

```

<script language="JavaScript" type="text/javascript">
          
          function sizeTbl2(h,i) {
          var tbl = document.getElementById("section-" + i);
          tbl.style.display = h;
          }

</script>



<style>
.exo {
  border-radius: 5px;
  margin-top: 5px;
  margin-bottom: 5px;
  padding-top: 5px;
  padding-bottom: 5px;
  padding-left: 5px;
  padding-right: 5px;
  background-color: #fcede3;
  color: rgb(51, 51,153);
}
.tips {
       padding-top: 5px;
       padding-bottom: 5px;
       padding-left: 5px;
       padding-right: 5px;
       border: 1px dashed #2f6fab;
       background-color: #EEFFEE;
}
.solution {
            margin-top: 5px;
            margin-bottom: 5px;
            padding-top: 5px;
            padding-bottom: 5px;
            padding-left: 5px;
            padding-right: 5px;
            border: 1px dashed #FFFFFF;
            background-color: #EEEEFF;
            color: #0000BB;
            font-size: 11px;
}
</style>


```{r setup, include=FALSE}
library(learnr)
library(gradethis)
knitr::opts_chunk$set(echo=TRUE, eval=TRUE, cache=FALSE, message=FALSE, warning=FALSE, comment="")
gradethis::gradethis_setup()
```

## Principe et syntaxe

Lorsque l'on développe un **code informatique** on a généralement besoin de **poser des questions au système** à propos du  **contenu d'une variable** ou plusieurs variables (e.g. l'utilisateur a-t-il soumis un fichier qui existe, a-t-il soumis une réponse valide, l'utilisateur a-t-il un mot de passe ?). C'est l'**objectif des structures conditionnelles**.

Une structure conditionnelle **permet de tester si une condition est vraie ou fausse**. Ces structures conditionnelles **évaluent** de manière générale **un test renvoyant une variable logique** (vrai/faux):

  - a > 4
  - b < 4
  - 5 < b & b < 10
  - a == 'hamster'
  - a %in% c('hamster', 'chien', 'chat')
  - ...

Dans la structure **if/else classique, on exécutera un certain nombre d'instructions si la condition est vraie, et un autre jeu d'intructions si celle-ci s'avère fausse**.

```
x <- 3 < 4

if(x) {
  
  cat("C'est vrai.\n")
  cat("Je confirme.")
  
} else {
  
  cat("C'est faux.\n")
  cat("Je confirme que c'est faux !")
  
}
```

On pourra aussi rencontrer **if sans else**.

```
x <- 4 > 3 & 5 < 6

if(x) {
  
  cat("C'est vrai.\n")
  cat("Je confirme.")
  
}
```

On encore **if/elseif/else**.

```
x <- 3

if(x == 1) {
  
  cat("x vaut 1.\n")
  
}else if(x==2){
  
  cat("x vaut 2.\n")
  
}else{
  
    cat("x ne vaut pas 1 ou 2.\n")
}
```

## La fonction ifelse()

En plus de la construction des constructions classiques que nous venons de voir et qui sont retrouvées dans de nombreux langages, R propose une version vectorisée. Cette fonction, **ifelse()** permet d'itérer sur un vecteur. La forme est la suivante :

```
ifelse(vecteur booléen,  valeur_renvoyée_si_la_position_est_vrai,
       valeur_renvoyée_si_la_position_est_fausse)
```

Ci-dessous un exemple plus concret.

```{r ifelsevector, exercise=TRUE}
set.seed(123)
x <- sample(c(1,2), size=10, replace=TRUE)
print(x)
x <- ifelse(x == 1,'chat', 'hamster')
print(x) 
```

<div class="exo">

- On pourrait parvenir au même résultat que le résultat précédent en transformant x en facteur, en modifiant les niveau et en transformant x en chaîne de caractères. Quel serait le code ?

```{r exoifelse, exercise=TRUE }
set.seed(123)
x <- sample(c(1,2), size=10, replace=TRUE)
```

```{r exoifelse-solution}
# sur plusieurs lignes
x <- factor(x)
levels(x) <- c('chat', 'hamster')
x <- as.character(x)
·
# ou sur une seule...
x <- as.character(factor(x, levels = c('chat', 'hamster')))
```
</div>

## Exercises

<div class="exo">

- Téléchargez le fichier suivant au format tabulé et contenant des informations sur 10 000 transcrits humains. Ces informations ont été obtenues à partir de la base de données [ensembl](https://www.ensembl.org/index.html). 
- Affichez les noms de colonnes.
- En utilisant la fonction **ifelse()** Créez une nouvelle colonne nommée *mono_exonic* dont la valeur sera 'mono' si le transcrit contient un exon (colonne nb_exons) ou 'multi' sinon.
- Utilisez `table()` pour compter les occurrences de *mono* et *multi* dans la colonne *mono_exonic*. Stockez le résultat dans `count_mono_exonic`.
- Représentez `count_mono_exonic` avec la fonction `barplot()`.


```{r txGRCh38, exercise=TRUE, exercise.lines=6}
## The URL pointing to the dataset
url <- "https://zenodo.org/record/8171242/files/Homo_sapiens.GRCh38.110.chr_10k.tsv"
tx_info <- read.table(file=url, header=TRUE, sep="\t", row.name=11)
```

```{r txGRCh38-solution}
## The URL pointing to the dataset
url <- "https://zenodo.org/record/8171242/files/Homo_sapiens.GRCh38.110.chr_10k.tsv"
tx_info <- read.table(file=url, header=TRUE, sep="\t", row.name=11)
tx_info$mono_exonic <- ifelse(tx_info$nb_exons == 1, 'mono', 'multi')
count_mono_exonic <- table(tx_info$mono_exonic)
barplot(count_mono_exonic)
```

```{r txGRCh38-check }
gradethis::grade_result(
  pass_if(~ table(tx_info$mono_exonic)[1] == 1203)
)
```

</div>



