---
# theme
# “bootstrap”, “cerulean”, “cosmo”, “darkly”, “flatly”, “journal”, “lumen”, “paper”, 
# “readable”, “sandstone”, “simplex”, “spacelab”, “united”, “yeti”
# highlight: `default`, `tango`, `pygments`, `kate`, `monochrome`, `espresso`, `zenburn`, 
# `haddock`, `breezedark`, `textmate`, `arrow`, or `rstudio` or a file with extension `.theme`.

title: "Conversions"
output:
  learnr::tutorial:
    theme: default
    highlight: default
    fig_caption: yes
    self_contained: true
    toc: yes
    toc_float: 
      toc_collapsed: false
    toc_depth: 4
    number_sections: false
    progressive: true
  html_document:
    theme: cosmo
    fig_caption: yes
    self_contained: yes
    toc: yes
    toc_float: 
      toc_collapsed: false
    toc_depth: 3
    number_section: true
  beamer_presentation:
    colortheme: dolphin
    fig_caption: yes
    fig_height: 4
    fig_width: 6
    fonttheme: structurebold
    highlight: tango
    incremental: no
    keep_tex: no
    slide_level: 2
    theme: Montpellier
    toc: yes
  ioslides_presentation:
    colortheme: dolphin
    fig_caption: yes
    fig_height: 4
    fig_width: 6
    fonttheme: structurebold
    highlight: tango
    incremental: no
    keep_md: no
    slide_level: 2
    smaller: yes
    theme: cerulean
    toc: yes
    widescreen: yes
  pdf_document:
    fig_caption: yes
    highlight: zenburn
    toc: yes
    toc_depth: 3
  slidy_presentation:
    fig_caption: yes
    fig_height: 4
    fig_width: 6
    highlight: tango
    incremental: no
    keep_md: no
    self_contained: yes
    slide_level: 2
    smaller: yes
    theme: cerulean
    toc: yes
    widescreen: yes
font-import: http://fonts.googleapis.com/css?family=Risque
font-family: Garamond
transition: linear
runtime: shiny_prerendered
---

<!--  
Here the parameters about the documents.
https://www.rstudio.com/wp-content/uploads/2015/03/rmarkdown-reference.pdf 
--> 


```{css, echo=FALSE}

```

<script language="JavaScript" type="text/javascript">
          
          function sizeTbl2(h,i) {
          var tbl = document.getElementById("section-" + i);
          tbl.style.display = h;
          }

</script>



<style>
.exo {
  border-radius: 5px;
  margin-top: 5px;
  margin-bottom: 5px;
  padding-top: 5px;
  padding-bottom: 5px;
  padding-left: 5px;
  padding-right: 5px;
  background-color: #fcede3;
  color: rgb(51, 51,153);
}
.tips {
       padding-top: 5px;
       padding-bottom: 5px;
       padding-left: 5px;
       padding-right: 5px;
       border: 1px dashed #2f6fab;
       background-color: #EEFFEE;
}
.solution {
            margin-top: 5px;
            margin-bottom: 5px;
            padding-top: 5px;
            padding-bottom: 5px;
            padding-left: 5px;
            padding-right: 5px;
            border: 1px dashed #FFFFFF;
            background-color: #EEEEFF;
            color: #0000BB;
            font-size: 11px;
}
</style>


```{r setup, include=FALSE}
library(learnr)
library(gradethis)
knitr::opts_chunk$set(echo=TRUE, eval=TRUE, cache=FALSE, message=FALSE, warning=FALSE, comment="")
gradethis::gradethis_setup()
```

## Fonctions de conversions

### Principe et fonctions dédiées

Dans certain cas, on pourra convertir un objet en un autre. Ces conversions (opérations nommées aussi coercition ou *cast* en anglais) permettront de **changer le format** d'un objet afin de le passer à une fonction qui ne serait **pas compatible avec son format initial**.   Les fonctions permettant cette action possèdent en gènèrale le préfixe "as.". Comme vous pouvez le constater avec l'instruction suivante, elle sont très nombreuses.

On peut citer les fonctions:

- `as.factor()` : pour convertir  en facteur.
- `as.data.frame()` : pour convertir en data.frame.
- `as.matrix()` : pour convertir en matrice.
- `as.list()` : pour convertir en liste.
- `as.numeric()` : pour convertir en vecteur numérique.
- `as.character()` : pour convertir en vecteur de caractères.



```{r convertion, exercise=TRUE}
apropos("^as\\.")
```

Par ailleurs il existe des fonctions de conversion ne commençant pas par le préfixe "as." comme `unlist()` qui permet de transformer un liste en vecteur.

```{r unlist, exercise=TRUE}
my_list <- list(A=1:5, B=letters[1:5])
unlist(my_list)
```


## Exercices

### Convertir pour modifier un résultat

Cet exercice a pour objectif de montrer un des intérêts forts de la conversion. C'est là  une des forces de R. Certaines **fonctions sont polymorphes**. Cela signifie que leur comportement **dépend du type de l'argument fourni à la fonction**.

<div class="exo">

- Soit la matrice suivante. Utilisez la fonction `boxplot()` sur la matrice et sur la matrice convertie en vecteur (`as.vector()`).

```{r boxplotas, exercise=TRUE}
set.seed(456)
mat <- matrix(c(rnorm(n=20, mean=5, sd=2),
                rnorm(n=20, mean=3, sd=1),
                rnorm(n=20, mean=2, sd=2)),
                ncol=3, byrow = FALSE)
         
```

```{r boxplotas-solution}
boxplot(mat)
boxplot(as.vector(mat))
```
</div>

```{r quizz_1, echo=FALSE }
learnr::question("Qu'observez vous",
  answer("La fonction se comporte différement en fonction de l'argument qui lui est passé.", correct = TRUE),
    answer("La fonction `boxplot()` se comporte différement en fonction de l'argument qu'elle renvoie."),
  answer("Si on passe un vecteur à la fonction `boxplot()` elle produit plusieurs boîtes à moustaches."),
  answer("Si on passe un vecteur à la fonction `boxplot()` elle produit une seule boîte à moustaches.", correct = TRUE),
    answer("Si on passe une matrice à la fonction `boxplot()` elle produit plusieurs boîtes à moustaches.", correct = TRUE),
  allow_retry = TRUE 
)
```

```{r quizz_2, echo=FALSE }
learnr::question("Quel est l'intérêt de ce comportement ?",
  answer("Ne pas multiplier les fonctions.", correct = TRUE),
  answer("Il n'y en a pas."),
  answer("Pouvoir facilement changer le résultats en modifiant le type de l'objet d'entrée.", correct = TRUE),
  answer("Rendre le code plus compliqué."),
  answer("Rendre le langage plus simple à apprendre.", correct=TRUE),
  allow_retry = TRUE 
)
```

<div class="exo">

- Etant donnée la même matrice, appliquez la fonction `plot()` sur :

  - la matrice $mat$ passé en argument unique.
  - la colonne 1 de $mat$ passée en argument unique (drop=TRUE).
  - la colonne 1 de $mat$ passée en premier argument et la colonne 2 de $mat$ passée en second argument (drop=TRUE pour les deux appels). 

```{r plotas_2, exercise=TRUE, exercise.setup="boxplotas"}

```

```{r plotas_2-solution}
plot(mat)
plot(mat[, 1])
plot(mat[, 1], mat[, 2])
```
</div>


```{r quizz_3, echo=FALSE }
learnr::question("Quel est le comportement de R quand on utilise la fonction plot ?",
  answer("Si le premier argument est un matrice, R représente au hasard deux colonnes de la matrice ?"),
  answer("Si les entrées sont deux vecteurs a et b, R affiche pour chaque position $i$ $a_{i}$ *versus* $b_{i}$.", correct = TRUE),
  answer("Si le premier argument est vecteur, R affiche au hasard les valeurs du vecteur."),
    answer("Si le premier argument est un matrice, R représent la colonne 1 sur l'axe des x *versus* la colonne 2 sur l'axe des y ?", correct = TRUE),
  answer("Si le premier argument est vecteur, R affiche en x la position dans le vecteur et en y la valeur correspondante.", correct = TRUE),
  answer("Si le premier argument est une matrice, R affiche en x la position dans le vecteur et en y la colonne correspondante."),
  allow_retry = TRUE 
)
```

### Attention au formats 

Cette section a pour objectif de montrer que le type d'un objet peut avoir parfois des conséquences importantes sur une opération. Il convient d'être très prudent sur certaines opérations.

- On souhaite centrer les colonnes de la matrice $mat$. Centrer permet de fixer la moyenne de chaque colonne à 0 (ou une valeur proche). C'est une transformation de variables assez courante en analyse de donnée puisqu'elle permettra à chaque variable colonne d'adopter un même paramètre de position (moyenne à zéro). On peut effectuer la même transformation sur les lignes selon les besoins. 

Regardez bien le code. Notez bien qu'on va, **au préalable, transformer la matrice en data.frame** et **lui soustraire un objet liste**. 

```{r matrix_as_1, exercise=TRUE , exercise.setup="boxplotas"}
boxplot(mat, main="Avant centrage")
mat_centered_1 <- as.data.frame(mat) - as.list(apply(mat, 2, mean))
boxplot(mat_centered_1, main="Après centrage")
```

Le résultat est celui que nous attendons. Pour chacune des valeurs d'une colonnes $j$, R a retranché la $j_{ième}$ valeur moyenne calculé *via* `apply()`. La moyenne des colonnes est donc très proche de zéro. Maintenant, utilisons $mat$ sous la forme d'une matrice et retranchons un vecteur... 

```{r matrix_as_2, exercise=TRUE , exercise.setup="boxplotas"}
boxplot(mat, main="Avant centrage")
mat_centered_2 <- mat - apply(mat, 2, mean)
boxplot(mat_centered_2, main="Après centrage")
```

Ici, on voit que le résultat n'est plus celui que nous attendons... Les colonnes ne sont pas centrées. Ici, R a pris chacune des colonnes et à retranché verticalement le vecteur issue du calcul de la moyenne. Au premier élement d'une colonne $j$, il a soustrait la première valeur moyenne, au deuxième élément la deuxième valeur moyenne, au troisième la troisième valeur moyenne, etc... Comme le vecteur n'est pas assez long, il l'a recyclé.

### La fonction sweep()

Pour une opération comme la précédente, il est conseillé d'utiliser une autre approche plus explicite: la fonction `sweep()`. Les arguments de `sweep()` sont les suivants:

- **x**	: un tableau (matrice ou data.frame).
- **MARGIN** :	1 pour les lignes, 2 pour les colonnes.
- **STATS**	: le vecteur  qui doit être parcouru
- **FUN**: la fonction à utiliser.

```{r matrix_as, exercise=TRUE , exercise.setup="boxplotas"}
mat_centered_3 <- sweep(mat, MARGIN = 2, FUN="-", STATS = apply(mat, 2, mean)) 
all(mat_centered_3 == mat_centered_1)
boxplot(mat_centered_3)
```


<div class="exo">

- Etant donnée la même matrice, utilisez `sweep()` pour effectuer un centrage de chaque colonne et une réduction (division par l'écart-type). Placez le résultat dans la variable $mat_centered_reduct$.
 
```{r exosweep, exercise=TRUE, exercise.setup="boxplotas"}

```

```{r exosweep-solution}
mat_centered<-  sweep(mat, MARGIN = 2, FUN="-", STATS = apply(mat, 2, mean)) 
boxplot(mat_centered)
mat_centered_reduct <- sweep(mat_centered, MARGIN = 2, FUN="/", STATS = apply(mat, 2, sd)) 
boxplot(mat_centered_reduct)
```
</div>

<h1> Fin de la section  </h1>

