---
# theme
# “bootstrap”, “cerulean”, “cosmo”, “darkly”, “flatly”, “journal”, “lumen”, “paper”, 
# “readable”, “sandstone”, “simplex”, “spacelab”, “united”, “yeti”
# highlight: `default`, `tango`, `pygments`, `kate`, `monochrome`, `espresso`, `zenburn`, 
# `haddock`, `breezedark`, `textmate`, `arrow`, or `rstudio` or a file with extension `.theme`.

title: "Préambules"
output:
  learnr::tutorial:
    theme: default
    highlight: default
    fig_caption: yes
    self_contained: true
    toc: yes
    toc_float: 
      toc_collapsed: false
    toc_depth: 4
    number_sections: false
    progressive: true
  html_document:
    theme: cosmo
    fig_caption: yes
    self_contained: yes
    toc: yes
    toc_float: 
      toc_collapsed: false
    toc_depth: 3
    number_section: true
  beamer_presentation:
    colortheme: dolphin
    fig_caption: yes
    fig_height: 4
    fig_width: 6
    fonttheme: structurebold
    highlight: tango
    incremental: no
    keep_tex: no
    slide_level: 2
    theme: Montpellier
    toc: yes
  ioslides_presentation:
    colortheme: dolphin
    fig_caption: yes
    fig_height: 4
    fig_width: 6
    fonttheme: structurebold
    highlight: tango
    incremental: no
    keep_md: no
    slide_level: 2
    smaller: yes
    theme: cerulean
    toc: yes
    widescreen: yes
  pdf_document:
    fig_caption: yes
    highlight: zenburn
    toc: yes
    toc_depth: 3
  slidy_presentation:
    fig_caption: yes
    fig_height: 4
    fig_width: 6
    highlight: tango
    incremental: no
    keep_md: no
    self_contained: yes
    slide_level: 2
    smaller: yes
    theme: cerulean
    toc: yes
    widescreen: yes
font-import: http://fonts.googleapis.com/css?family=Risque
font-family: Garamond
transition: linear
runtime: shiny_prerendered
---

<!--  
Here the parameters about the documents.
https://www.rstudio.com/wp-content/uploads/2015/03/rmarkdown-reference.pdf 
--> 


```{css, echo=FALSE}

```

<script language="JavaScript" type="text/javascript">
          
          function sizeTbl2(h,i) {
          var tbl = document.getElementById("section-" + i);
          tbl.style.display = h;
          }

</script>



<style>
.exo {
  border-radius: 5px;
  margin-top: 5px;
  margin-bottom: 5px;
  padding-top: 5px;
  padding-bottom: 5px;
  padding-left: 5px;
  padding-right: 5px;
  background-color: #fcede3;
  color: rgb(51, 51,153);
}
.tips {
       padding-top: 5px;
       padding-bottom: 5px;
       padding-left: 5px;
       padding-right: 5px;
       border: 1px dashed #2f6fab;
       background-color: #EEFFEE;
}
.solution {
            margin-top: 5px;
            margin-bottom: 5px;
            padding-top: 5px;
            padding-bottom: 5px;
            padding-left: 5px;
            padding-right: 5px;
            border: 1px dashed #FFFFFF;
            background-color: #EEEEFF;
            color: #0000BB;
            font-size: 11px;
}
</style>


```{r setup, include=FALSE}
library(learnr)
library(gradethis)
knitr::opts_chunk$set(echo=TRUE, eval=TRUE, cache=FALSE, message=FALSE, warning=FALSE, comment="")
gradethis::gradethis_setup()
```


## Quelques mots à propos de R

L'avènement des technologies de pointe dans le domaine des **techniques d'analyse biologique "haut débit"** a entraîné la production exponentielle de données. Par conséquent, il est devenu monnaie courante pour les biologistes de manipuler des ensembles de données comprenant **des milliers, des millions voire des milliards de valeurs**. Dans ce contexte, il est essentiel de disposer de logiciels flexibles capables **d'automatiser les processus de collecte, de traitement et d'analyse statistique de ces données**.

R est un logiciel de traitement de données et d'analyse statistique développé initialement par **Robert Gentleman et Ross Ihaka**. Ce logiciel fonctionne sur diverses plates-formes telles que Unix, Linux, Windows et Macintosh, et bénéficie du statut de logiciel libre. La liberté inhérente à son utilisation sous-entend une évolution constante, rendue possible par une **communauté active de développeurs qui partagent leurs améliorations** de manière régulière.

L'utilité de R s'étend à une vaste **communauté de scientifiques** issus d'horizons variés, tels que les biologistes, statisticiens, mathématiciens et géographes. Cet écosystème favorise l'échange des outils élaborés et encourage la convergence des disciplines vers des **projets collaboratifs**. Cette dynamique est sans aucun doute le moteur du succès de cet outil.

R se distingue par sa flexibilité et sa **relative facilité d'utilisation**. Contrairement aux langages compilés tels que le C/C++, le Fortran ou le Pascal, qui requièrent la création d'un programme complet avant exécution, R se présente comme un **langage interprété**. En d'autres termes, les **lignes de commandes sont exécutées de manière interactive** par la machine. Cependant, l'approche de R peut parfois dérouter les utilisateurs novices, nécessitant une certaine expérience pour maîtriser son fonctionnement.

L'investissement initial dans l'apprentissage de R est **rapidement récompensé**. En effet, une **multitude d'outils est mise à disposition sous forme de librairies**, communément appelées *packages*. Chacun de ces *packages* contient un éventail de fonctions de haut niveau dédiées à des tâches spécifiques. Cette richesse permet aux biologistes d'exploiter le potentiel de R pour l'analyse statistique de données provenant aussi bien de **méthodes biologiques "classiques" que de méthodes "haut débit", telles que le transcriptome, l'épigénome, le protéome ou l'interactome**.

Enfin, R se dote d'une **gamme d'outils graphiques sophistiqués** qui autorisent la création de sorties entièrement personnalisables. Les données analysées peuvent ainsi être exportées sous divers formats tels que .jpg, .png, .bmp, .ps, .pdf, .html et .txt, renforçant la capacité à partager et à présenter les résultats de manière variée et attrayante.

## Création des objets

### Opérateurs d’assignation

R est un langage basé sur des objets (*vector, matrix, data.frame, list, factor,*...). Généralement on utilisera l'opérateur '<-' (flèche) pour créer des objets. Pour commencer, créons un objet simple de type "vecteur" (une sorte de tableau) qui contiendra une valeur numérique. Ici le code "x <- 15" peut se lire "la variable x prend pour valeur 15" ou "on assigne 15 à x".

```{r assign0, exercise=TRUE}
x <- 15
print(x)
```

L’opérateur d’assignation flèche '<-' peut être substitué par l’opérateur '=' (on trouve souvent cet syntaxe chez les débutants dans le langage R). Cependant, on préfèrera **toujours utiliser** '<-' qui indique qu'on stocke une valeur (*15*) dans une variable nommée *(x)*. C'est d'ailleurs la recommandation d'Hadley Wickham, développeur de très nombreuses librairies de fonctions, dans son [*tidyverse style guide*](https://style.tidyverse.org/) (*cf* section 2.7).

```{r assign1, exercise=TRUE, exercise.setup = "assign0"}
x = 15
print(x)
```

La forme suivante (*i.e* la flèche inversée) est acceptée. Cependant, on la rencontrera **extrêmement rarement** et elle n'est pas conseillée (par convention de style là aussi).

```{r assign0b, exercise=TRUE}
15 -> x
print(x)
```

<div class="exo">
Ecrire un code permettant de stocker 3 dans une variable x, 5 dans y puis la somme (opérateur *+*) de x et y dans z. Imprimez le contenu des 3 variables.

```{r assign2, exercise=TRUE, exercise.setup = "assign1"}

```
</div>

```{r assign2-solution, eval=TRUE, echo=FALSE}
x <- 3
y <- 5
z <- x + y
print(x)
print(y)
print(z)
```

```{r assign2-check, eval=TRUE, echo=FALSE}
gradethis::grade_result_strict(
  pass_if(~ x == 3),
  pass_if(~ y == 5),
  pass_if(~ z == 8)
)
```

### Comment nommer les objets

Il existe plusieurs recommandations pour nommer les objets.

- Il est généralement recommandé d'utiliser des noms de variables explicites, en minuscules. 
- Les noms des variables seront en anglais. En effet, les autres éléments du langage sont en anglais.  Par ailleurs, dans le milieux scientifique, vous risquez de travailler avec des non-francophones...
- Nous suivrons les recommandations d'[Hadley Wickman](http://adv-r.had.co.nz/Style.html) et nous utiliserons un caractère "souligné" (_) pour séparer les mots d'un nom de variable. 
- Efforcez-vous d'utiliser des noms concis et significatifs. Quelques exemples ci-dessous.

```{r assign3, exercise=TRUE}
age <- 20
average_size <- 130
nb_iteration <- 100
nb_genes <- 20e3
```

**NB:** Nous prenons quelques libertés dans ce tutoriel en nommant les variables x, y ou z. Cela vous permet de rédiger rapidement et d'aller à l'essentiel. Ce n'est pas conseillé pour votre code en production.

## Elements de code

### Les commentaires

Le code pourra être commenté à l’aide du caractère "#". Toute commande à la suite de ce caractère ne sera pas interprétée. Cela permet d'annoter son code (donner des explications sur son fonctionnement pour soi et pour les autres).

```{r assign3b, exercise=TRUE}
z <- 10
# Le code ci-dessous n'est pas interprété. La variable z est donc inchangée.
# z <- 56
print(z)
```

### Séparation des instructions

Les instructions peuvent être séparées par un retour à la ligne ou par le caractère **';'**.

```{r assign4, exercise=TRUE}
x <- 12; y <- 13
cat(x) # <=> print(x)
cat(y) # <=> print(y)
```

## Gestion des objets en mémoire

### Lister et détruire les objets

Les objets créés sont stockés dans la mémoire vive de l’ordinateur. Ils ne sont pas, à ce stade, stockés sur le disque. Si on quitte le programme sans sauvegarder, ils seront détruits. 

Pour savoir quels objets sont disponibles (*i.e* ont été créés à un instant *t*), on peut **lister** les objets en mémoire avec la fonction **ls()**. On peut détruire des objets en utilisant la fonction **rm()** (**remove**).

```{r assign5, exercise=TRUE}
# On crée des objets
x <- 1; y <- 2; z <- 3
# On liste les objets en mémoire
ls()
# On détruit x 
rm(x)
ls()
```

### Variables prédéfinies

Il existe un certaine nombre de variables qui sont prédéfinies dans l'environnement R. On peut citer `LETTERS` (alphabet en majuscules),  `letters` (alphabet en minuscules), `pi` (...). On les utilisera dans le code en fonction de nos besoins.

```{r}
letters
LETTERS
pi
```


## Les fonctions

### Fonctions ? 

Les **objets** *x*, *y* et *z* crées précédemment sont des vecteurs ("vector") pour le langage R. Ici, ils contiennent chacun une valeur numérique. Nous avons, par ailleurs utilisé les **fonctions** **ls()** et **rm()**. Dans R, on peut appeler des fonctions pour interroger des objets et réaliser des actions à partir de ceux-ci. Les fonctions se présentent sous la forme suivante:

```
nomdelafonction(arg1= a, arg2= b,...)

# Ci-dessus arg1 et arg2 (...) correspondent au noms des arguments
# a et b correspondent aux objets/valeurs que l’on souhaite passer à la fonction
# pour qu'elle effectue une tâche en utilisant ceux-ci.

```

On peut par exemple utiliser la fonction `sum()` pour additionner des vecteurs. Cependant on peut lui substituer l'opérateur '+' (qui, en fait, s'apparente à un fonction cachée).


```{r function0, exercise=TRUE }
sum(17, 15)
17 + 15
```

<div class="exo">

- Utilisez la fonction `ls()` avec en lui passant l'argument `pattern='a'` pour lister l'ensemble des objets en mémoire possédant un 'a' dans leur noms. Stockez le résultat dans une variable nommée 'z'.

```{r lsexo, exercise=TRUE}
abc <- 3 
bla <- 1 
foo <- 2
bar <- 43
toto <- 56
tutu <- 23
var <- 7
```

```{r lsexo-solution}
abc <- 3 
bla <- 1 
foo <- 2
bar <- 43
toto <- 56
tutu <- 23
var <- 7
z <- ls(pattern='a')
```


```{r lsexo-check}
gradethis::grade_result_strict(
  pass_if(~ all(c("abc", "bar", "bla", "var") %in% z))
)
```

</div>

### Exemples d'utilisation de fonctions

La fonction `c()` (**combine**) permet de combiner des valeurs (e.g numériques) dans un vecteur (*vector*). La fonction `length()` permet de connaître la taille d'un vecteur. 


**NB:** ci-dessous 1:8 produit un vecteur contenant tous les entiers de 1 à 8. 

```{r fonction1, exercise=TRUE}
x <- 1:8
y <- c(-50, x, 70)
print(y)
print(length(y))
```

Les fonctions `is()` et `class()` sont des fonctions permettant de connaître le type d'un objet. Connaître le type d'un objet est important pour savoir quelles fonctions peuvent lui être appliquées. 

```{r fonction2, exercise=TRUE}
y <- c(2.567, 3.987, 4, 10.34566)
is(y)
class(y)
```

Ci dessous un exemple d'utilisation de la fonction `round()` arrondir des valeurs numériques. 

```{r fonction3, exercise=TRUE, exercise.setup = "fonction1"}
round(y)
```

La fonction round possède plusieurs arguments: *x* et *digits* (qui contrôle le nombre de chiffres derrière la virgule).

```{r}
args(round)
```

```{r fonction3b, exercise=TRUE, exercise.setup = "fonction1"}
round(x=y, digits = 2)
```

Notez que les noms des arguments peuvent être abrégés (attention l'abréviation peut être ambiguë quand il y a de nombreux arguments ayant le même préfixe).

```{r fonction4, exercise=TRUE, exercise.setup = "fonction1"}
round(x=y, d = 2)
```

les noms des arguments peuvent aussi être omis. Cependant il devront être dans l'ordre attendu.

```{r fonction4b, exercise=TRUE, exercise.setup = "fonction1"}
round(y, 2)
```

Cela peut conduire à des erreurs (l'ordinateur refuse d'effectuer l'opération et renvoie une erreur) ou des comportements inattendus comme ci-dessous.

```{r fonction5, exercise=TRUE, exercise.setup = "fonction1"}
round(2, y)
```

## L'aide dans R

### La fonction help()

L'aide sur une fonction donnée peut être obtenu grâce à la fonction `help()`. L'aide peut aussi être appelée à l’aide du caractère "?". Cette fiche d'aide permet d'obtenir de l'information sur les arguments d'entrée, les valeurs retournées ainsi que l’utilisation à travers des exemples d'utilisation.

Les différents champs de l'aide sont notamment:

- **Description:**  renseigne sur le rôle de cette fonction.
- **Usage:**  décrit la fonction et ses paramètres par défaut.
- **Arguments:** liste les arguments à passer à cette fonction.
- **Value:** le type de(s) l'objet(s) retourné(s) par la fonction.
- **See Also:** autres fonctions assez similaires ou complémentaires.
- **Examples:** quelques exemples d'utilisation de cette fonction}.

<div class="exo">
Demandez de l'aide sur la fonction round:

```{r fonction6, exercise=TRUE, exercise.setup = "fonction1"}

```

```{r fonction6-solution}
?round
# ou
help(round)
```


```{r helpexo, echo=FALSE}
my_question <- c(
    "Description",
    "Usage",
    "Arguments",
    "Value",
    "See Also",
    "Examples"
  )

# Initialize the question
  sortable::question_rank(
  "Quel est l'ordre des différentes sections dans la fiche d'aide ?",
  answer(my_question, correct = TRUE),
  answer(sample(my_question, replace=FALSE), 
         correct = FALSE, message = "Other direction!"),
  allow_retry = TRUE,
  options = sortable::sortable_options(
    animation = 150
  ))
```
</div>

<div class="exo">

- Cherchez de l'aide sur les fonctions de calculs suivantes: `min()`, `max()`, `sort()`, `log()`, `log2()`, `log10()`. 

```{r findhelp, exercise=TRUE}

```

```{r findhelp-solution}
?min
?max
?sort
?log
?log2
?log10

```

</div>

### La fonction example()

Cette fonction permet de lancer les exemples associés à une fonction donnée. 


```{r example, exercise=TRUE }
example(mean)
```

### La fonction apropos()

Une fonction terriblement pratique qui renvoie l'ensemble des fonctions dont le nom contient
la chaîne de caractères recherchée. Souvent, les fonctions de base dans les langages de
programmation ont des noms assez similaires, cela aide beaucoup. Attention cette fonction
est sensible à la casse (*i.e* minuscule/majuscule).

<div class="exo">
Recherchez toutes les fonctions dont le nom contient 'file' (*i.e* fichier). Attention 'file' doit être entre guillemets.

<div class="tips">
**NB**: En informatique on parle de guillemets simples ou simples guillemets pour faire référence  à l'apostrophe (' '). On parle de guillemets doubles ou doubles guillemets pour faire référence au guillemets (" "). Cette appellation nous vient du monde anglo-saxon (*single quote* et *double quote*). Dans le langage R, les deux formes ont la même signification et permettent de désigner une suite de caractères qu'on appelle *chaîne de caractères* (ici 'file' ou "file"). Cela permet une certaine flexibilité si une chaîne de caractères contient un guillemet simple par exemple (*e.g.* x <- "extrémités 5' et 3' des molécules d'ADN").
</div>

```{r apropos, exercise=TRUE }

```

```{r apropos-solution}
apropos("file")
```
</div>

<div class="exo">
```{r helpexo2, echo=FALSE}
learnr::question("Dans la question précédente, pourquoi faut-il mettre *file* entre guillemets et écrire apropos('file') et non pas apropos(file)",
  answer("Parce que *file* sans guillemet sous-entendrait qu'il existe en mémoire un objet nommé *file*.", correct = TRUE),
  answer("Parce que le premier argument de la fonction *apropos()* doit obligatoirement être un chaîne de caractère.", correct = TRUE),
  allow_retry = TRUE 
)
```
</div>

<div class="exo">
```{r helpexo3, echo=FALSE}
learnr::question("Est-ce que l'instruction suivante fonctionnerait ? file <- 'file'; apropos(file)",
  answer("Non"),
  answer("Oui", correct = TRUE),
  allow_retry = TRUE 
)
```
</div>

## Exercices

### Exercice 1

Répondez aux questions suivantes:

<div class="exo">
```{r exoq1, echo=FALSE }
learnr::question("Il est conseillé d'utiliser l'opérateur '=' plutôt que '<-' pour l'assignation ?",
  answer("oui"),
  answer("non", correct = TRUE),
  allow_retry = TRUE 
)
```

```{r exoq2, echo=FALSE }
learnr::question("Lors de l'appel à une fonction, si les arguments sont nommés, leur ordre n'importe pas.",
  answer("oui", correct = TRUE),
  answer("non"),
  allow_retry = TRUE 
)
```

```{r exoq4, echo=FALSE }
learnr::question("Lors de l'appel à une fonction, si on abrège les noms des arguments il faut faire attention à ce que les abréviations ne soient pas ambiguës.",
  answer("oui", correct = TRUE),
  answer("non"),
  allow_retry = TRUE 
)
```

```{r exoq3, echo=FALSE }
learnr::question("La fonction ls() permet de lister les fichiers ?",
  answer("oui"),
  answer("non", correct = TRUE),
  allow_retry = TRUE 
)
```

</div>


<h1> Fin de la section  </h1>

<!--```{r exo10, eval=TRUE, echo=FALSE } 
htmltools::tags$button("Retour au Menu", 
                       class="btn btn-primary",
                       onclick = "window.location.href='https://w3docs.com';"
                        )
```-->
