---
# theme
# “bootstrap”, “cerulean”, “cosmo”, “darkly”, “flatly”, “journal”, “lumen”, “paper”, 
# “readable”, “sandstone”, “simplex”, “spacelab”, “united”, “yeti”
# highlight: `default`, `tango`, `pygments`, `kate`, `monochrome`, `espresso`, `zenburn`, 
# `haddock`, `breezedark`, `textmate`, `arrow`, or `rstudio` or a file with extension `.theme`.

title: "Programmation orientée objet dans R"
output:
  learnr::tutorial:
    theme: default
    highlight: default
    fig_caption: yes
    self_contained: true
    toc: yes
    toc_float: 
      toc_collapsed: false
    toc_depth: 4
    number_sections: false
    progressive: true
  html_document:
    theme: cosmo
    fig_caption: yes
    self_contained: yes
    toc: yes
    toc_float: 
      toc_collapsed: false
    toc_depth: 3
    number_section: true
  beamer_presentation:
    colortheme: dolphin
    fig_caption: yes
    fig_height: 4
    fig_width: 6
    fonttheme: structurebold
    highlight: tango
    incremental: no
    keep_tex: no
    slide_level: 2
    theme: Montpellier
    toc: yes
  ioslides_presentation:
    colortheme: dolphin
    fig_caption: yes
    fig_height: 4
    fig_width: 6
    fonttheme: structurebold
    highlight: tango
    incremental: no
    keep_md: no
    slide_level: 2
    smaller: yes
    theme: cerulean
    toc: yes
    widescreen: yes
  pdf_document:
    fig_caption: yes
    highlight: zenburn
    toc: yes
    toc_depth: 3
  slidy_presentation:
    fig_caption: yes
    fig_height: 4
    fig_width: 6
    highlight: tango
    incremental: no
    keep_md: no
    self_contained: yes
    slide_level: 2
    smaller: yes
    theme: cerulean
    toc: yes
    widescreen: yes
font-import: http://fonts.googleapis.com/css?family=Risque
font-family: Garamond
transition: linear
runtime: shiny_prerendered
---

<!--  
Here the parameters about the documents.
https://www.rstudio.com/wp-content/uploads/2015/03/rmarkdown-reference.pdf 
--> 

```{css, echo=FALSE}

```

<script language="JavaScript" type="text/javascript">
          
          function sizeTbl2(h,i) {
          var tbl = document.getElementById("section-" + i);
          tbl.style.display = h;
          }

</script>



<style>
.exo {
  border-radius: 5px;
  margin-top: 5px;
  margin-bottom: 5px;
  padding-top: 5px;
  padding-bottom: 5px;
  padding-left: 5px;
  padding-right: 5px;
  background-color: #fcede3;
  color: rgb(51, 51,153);
}
.tips {
       padding-top: 5px;
       padding-bottom: 5px;
       padding-left: 5px;
       padding-right: 5px;
       border: 1px dashed #2f6fab;
       background-color: #EEFFEE;
}
.solution {
            margin-top: 5px;
            margin-bottom: 5px;
            padding-top: 5px;
            padding-bottom: 5px;
            padding-left: 5px;
            padding-right: 5px;
            border: 1px dashed #FFFFFF;
            background-color: #EEEEFF;
            color: #0000BB;
            font-size: 11px;
}
</style>


```{r setup, include=FALSE}
library(learnr)
library(gradethis)
knitr::opts_chunk$set(echo=TRUE, eval=TRUE, cache=FALSE, message=FALSE, warning=FALSE, comment="")
gradethis::gradethis_setup()
```


## Introduction aux Systèmes de Classes dans R

Les **systèmes de classes** sont un élément fondamental de la **programmation orientée objet en R**. Ils permettent de **créer des structures de données complexes** appelées objets, qui combinent **des attributs (variables)** et **des méthodes (fonctions)** pour **représenter des entités du monde réel de manière modulaire**. En R, les deux principaux systèmes de classes sont **S3 et S4**, chacun ayant ses propres caractéristiques et conventions. Dans ce cours nous allons nous intéresser aux classes S4 dont l'utilisation est fréquente dans le cadre du projet **Bioconductor**, un ensemble de librairies de fonctions pour l'analyse de données biologiques.

## Classes S4

### Création d'une classe 'single_cell'

Ci-dessous on donne l'exemple pour implémenter une classe single_cell permettant de stocker une matrice d'expression génique, des métadonnées sur les cellules (un `data.frame`), des informations sur les gènes (un `data.frame`) et une liste contenant des informations libres sur l'expérience:

```{r single_cell, exercise=TRUE}
# Définir la classe S4 "single_cell"
setClass(
  Class = "single_cell",
  representation(
    expression_matrix = "matrix",
    cell_metadata = "data.frame",
    gene_information = "data.frame",
    exp_info="list"
  )
)
```

### Définition de la méthode constructeur.

En programmation orientée objet (POO), **une méthode** est une **fonction associée à une classe**. Elle définit le **comportement ou les actions que les objets de cette classe peuvent effectuer**. Les méthodes sont appelées sur des objets pour réaliser des opérations spécifiques.

La méthode "initialize" est une méthode spéciale dans R, souvent appelée **méthode constructeur**. Elle est utilisée pour **initialiser un objet de la classe lors de sa création**. Plus précisément, son but est de **configurer ou d'attribuer des valeurs initiales aux attributs de l'objet**, de manière à ce que l'objet soit prêt à être utilisé dans votre application. Dans le cas de la classe "single_cell" que vous avez définie, la méthode `initialize()` est responsable de l'initialisation des attributs de la classe.

**NB**: la méthode `initialize()` attend un argument nommé `.Object` (*cf* section *Usage* `?summary`).

```{r initialize, exercise=TRUE, exercise.setup="single_cell", exercise.lines=20}
  # Créer un constructeur pour la classe "single_cell"
setMethod("initialize", 
          signature(.Object = "single_cell"),
  function(.Object, 
           expression_matrix=matrix(), 
           cell_metadata=data.frame(), 
           gene_information=data.frame(),
           exp_info=list(author=NULL, date=NULL, laboratory=NULL)) {
    
    .Object@expression_matrix <- expression_matrix
     colnames(.Object@expression_matrix) <- cell_data$cell_id
     rownames(.Object@expression_matrix) <- gene_information$cell_id
    .Object@cell_metadata <- cell_metadata
    .Object@gene_information <- gene_information
    .Object@exp_info <- exp_info
    
    return(.Object)
  }
)
```

## Création d'une instance

### Création d'une instance de la classe 'single_cell'

Soit les données suivantes (matrice `m`, data.frame `cell_data`, data.frame `g_info`):

```{r scdata, exercise=TRUE, exercise.setup="initialize", exercise.lines=16}
set.seed(123)
m <- matrix(rnorm(200), 
            nrow = 20, 
            ncol = 10)

cell_data <- data.frame(cell_id = 1:10, 
                        cell_pop = 1:10, 
                        sample_type = sample(c("A", "B"), 10, replace=TRUE))

g_info <- data.frame(gene_id = 1:20, 
                     gene_name = letters[1:20])

exp_info <- list(author="D. Puthier", 
                 date="Tue Nov  7 09:29:10 2023", 
                 laboratory="TAGC")
```

Nous allons avec le code suivant les stocker dans un objet de la classe 'single_cell'. On dit que l'objet sc_data est **une instance de la classe 'single_cell'**. 

```{r new, exercise=TRUE, exercise.setup="scdata"}
sc_data <- new("single_cell",
  expression_matrix = m,
  cell_metadata = cell_data,
  gene_information = g_info,
  exp_info=exp_info
)
```

Pour l'instant quand on appelle l'objet, il nous montre tout ce qu'il contient. Si les données sont volumineuses, ce n'est pas pratique. Nous redéfinirons donc la méthode `show()`.

```{r showme, exercise=TRUE, exercise.setup="new"}
sc_data
```

## Définition de méthodes génériques

### Définition de la méthode 'show()'

Un certain nombre de méthodes sont dites génériques. Ces méthodes existent par défaut dans le langage R (e.g. `ncol()`, `nrow()`, `dim()`, `summary()`, `summary()`, `show()`, `[`...) et sont définis pour de très nombreux objets. De la même manière, nous pouvons les redéfinir pour notre objet 'single_cell'.
La méthode `show()` est la méthode dite de "représentation". Elle permet de définir un message de présentation lorsqu'un objet de classe 'single_cell' est appelé (*i.e* on tape son nom dans le terminal et on tape entrée). Cette fonction existe pour tous les objets mais nous la redéfinissons ici pour notre objet 'single_cell'. 

**NB**: par défaut, cette fonction attend un argument nommé `objet` (*cf* `?show`).

```{r show, exercise=TRUE, exercise.setup="new"}

# Définissons la méthode générique `show()`
setMethod("show", 
          signature(object = "single_cell"),
  function(object) {
    
    nr <- nrow(object@expression_matrix)
    nc <- ncol(object@expression_matrix)
    
    cat("A single cell object with:\n")
    cat(paste0("\t- ", nr, " genes\n"))
     cat(paste0("\t- ", nc, " samples"))  
  }
)

```

Lorsque cet objet est appelé, il se présente via sa méthode 'show':

```{r showcall, exercise=TRUE, exercise.setup="show"}
sc_data
```

### Définition de ncol() et nrow()

<div class="exo">

Définissez les deux méthodes `ncol()` et `nrow()` qui renvoie respectivement le nombre de lignes et le nombre de colonnes de la matrice `expression_matrix`d'un objet 'single_cell'. Vous pourrez vous appuyer sur le code proposé ci-dessous:

**NB**: `ncol()` sont des fonctions génériques dont le seul argument est `x` (*cf* `?ncol`)

```{r ncolnrow, exercise=TRUE, exercise.setup="show", exercise.lines=15}
setMethod("ncol", 
          signature(x = "single_cell"),
  function(x) {

  }
)
```

```{r ncolnrow-solution}
setMethod("ncol", 
          signature(x = "single_cell"),
  function(x) {
    return(ncol(x@expression_matrix))
  }
)

setMethod("nrow", 
          signature(x = "single_cell"),
  function(x) {
    return(nrow(x@expression_matrix))
  }
)
```

```{r ncolnrow-check}

gradethis::grade_result_strict(
  pass_if(~ nrow(sc_data) == 20),
  pass_if(~ ncol(sc_data) == 10)
)
```
</div>

### Définition de summary()

<div class="exo">

Définissez la méthode générique `summary()` qui permet d'afficher un résumé numérique d'un objet. La méthode `summary()` attend 'objet' comme argument (`?summary`). Ici la méthode devra renvoyer la moyenne des colonnes de l'attribut 'expression_matrix'.

```{r summary, exercise=TRUE, exercise.setup="show", exercise.lines=15}

```

```{r summary-solution }
setMethod("summary", 
          signature(object = "single_cell"),
  function(object) {
    col_means <- colMeans(object@expression_matrix)
    names(col_means) <- colnames(object@expression_matrix)
    return(col_means)
  }
)
```

```{r summary-check}
gradethis::grade_result_strict(
  pass_if(~ nrow(sc_data) == 20),
  pass_if(~ ncol(sc_data) == 10)
)
```
</div>


## Créer de nouvelles méthodes génériques

### Méthode générique 'author()'

Il est possible de créer de nouvelles méthodes non prédéfinies. Dans ce cas il faut tout d'abord créer une méthode générique puis la définir pour l'objet ciblé (ici 'single_cell'). Par exemple, ici on crée la fonction `author()`qui renvoit le nom de l'expérimentateur (si il est défini).

```{r newgeneric, exercise=TRUE, exercise.setup="show", exercise.lines=15}
setGeneric("author", function(object) {
  standardGeneric("author")
})

setMethod("author", 
          signature(object = "single_cell"),
  function(object) {
    if("author" %in% names(object@exp_info)){
      return(object@exp_info$author)
    }else{
      return(NULL)
    }
  }
)
```

### Méthode générique 'gene_name()'

<div class="exo">

Définissez une nouvelle fonction `gene_name()` qui renvoie la liste des noms de gènes (gene_name) de l'attribut  'gene_information'.


```{r gene_name, exercise=TRUE, exercise.setup="show", exercise.lines=15}

```

```{r gene_name-solution}
setGeneric("gene_name", function(object) {
  standardGeneric("gene_name")
})

setMethod("gene_name", 
          signature(object = "single_cell"),
  function(object) {
    return(object@gene_information$gene_name)
  }
)
```

```{r gene_name-check}
gradethis::grade_result_strict(
  pass_if(~ all(gene_name(sc_data) == letters[1:20]) == TRUE)
)
```
</div>

## On résume

### Code complet pour la classe

Pour résumer, le code suivant nous permet de créer un classe single_cell et des méthodes associées. 

```{r summarize_all, exercise=TRUE, exercise.lines=90}
# Définir la classe S4 "single_cell"
setClass(
  Class = "single_cell",
  representation(
    expression_matrix = "matrix",
    cell_metadata = "data.frame",
    gene_information = "data.frame",
    exp_info="list"
  )
)

  # Créer un constructeur pour la classe "single_cell"
setMethod("initialize", 
          signature(.Object = "single_cell"),
  function(.Object, 
           expression_matrix=matrix(), 
           cell_metadata=data.frame(), 
           gene_information=data.frame(),
           exp_info=list(author=NULL, date=NULL, laboratory=NULL)) {
    
    .Object@expression_matrix <- expression_matrix
     colnames(.Object@expression_matrix) <- cell_data$cell_id
     rownames(.Object@expression_matrix) <- gene_information$cell_id
    .Object@cell_metadata <- cell_metadata
    .Object@gene_information <- gene_information
    .Object@exp_info <- exp_info
    
    return(.Object)
  }
)

# Définissons la méthode générique `show()`
setMethod("show", 
          signature(object = "single_cell"),
  function(object) {
    
    nr <- nrow(object@expression_matrix)
    nc <- ncol(object@expression_matrix)
    
    cat("A single cell object with:\n")
    cat(paste0("\t- ", nr, " genes\n"))
     cat(paste0("\t- ", nc, " samples"))  
  }
)

setMethod("ncol", 
          signature(x = "single_cell"),
  function(x) {
    return(ncol(x@expression_matrix))
  }
)

setMethod("nrow", 
          signature(x = "single_cell"),
  function(x) {
    return(nrow(x@expression_matrix))
  }
)

setGeneric("author", function(object) {
  standardGeneric("author")
})

setMethod("author", 
          signature(object = "single_cell"),
  function(object) {
    if("author" %in% names(object@exp_info)){
      return(object@exp_info$author)
    }else{
      return(NULL)
    }
  }
)


setGeneric("gene_name", function(object) {
  standardGeneric("gene_name")
})

setMethod("gene_name", 
          signature(object = "single_cell"),
  function(object) {
    return(object@gene_information$gene_name)
  }
)


```

### C'est fini

Merci d'avoir suivi ce tutoriel.


