---
# theme
# “bootstrap”, “cerulean”, “cosmo”, “darkly”, “flatly”, “journal”, “lumen”, “paper”, 
# “readable”, “sandstone”, “simplex”, “spacelab”, “united”, “yeti”
# highlight: `default`, `tango`, `pygments`, `kate`, `monochrome`, `espresso`, `zenburn`, 
# `haddock`, `breezedark`, `textmate`, `arrow`, or `rstudio` or a file with extension `.theme`.

title: "La librairie ggplot2 (session 3)"
output:
  learnr::tutorial:
    theme: default
    highlight: default
    fig_caption: yes
    self_contained: true
    toc: yes
    toc_float: 
      toc_collapsed: false
    toc_depth: 4
    number_sections: false
    progressive: true
  html_document:
    theme: cosmo
    fig_caption: yes
    self_contained: yes
    toc: yes
    toc_float: 
      toc_collapsed: false
    toc_depth: 3
    number_section: true
  beamer_presentation:
    colortheme: dolphin
    fig_caption: yes
    fig_height: 4
    fig_width: 6
    fonttheme: structurebold
    highlight: tango
    incremental: no
    keep_tex: no
    slide_level: 2
    theme: Montpellier
    toc: yes
  ioslides_presentation:
    colortheme: dolphin
    fig_caption: yes
    fig_height: 4
    fig_width: 6
    fonttheme: structurebold
    highlight: tango
    incremental: no
    keep_md: no
    slide_level: 2
    smaller: yes
    theme: cerulean
    toc: yes
    widescreen: yes
  pdf_document:
    fig_caption: yes
    highlight: zenburn
    toc: yes
    toc_depth: 3
  slidy_presentation:
    fig_caption: yes
    fig_height: 4
    fig_width: 6
    highlight: tango
    incremental: no
    keep_md: no
    self_contained: yes
    slide_level: 2
    smaller: yes
    theme: cerulean
    toc: yes
    widescreen: yes
font-import: http://fonts.googleapis.com/css?family=Risque
font-family: Garamond
transition: linear
runtime: shiny_prerendered
---

<!--  
Here the parameters about the documents.
https://www.rstudio.com/wp-content/uploads/2015/03/rmarkdown-reference.pdf 
--> 

```{css, echo=FALSE}

```

<script language="JavaScript" type="text/javascript">
          
          function sizeTbl2(h,i) {
          var tbl = document.getElementById("section-" + i);
          tbl.style.display = h;
          }

</script>



<style>
.exo {
  border-radius: 5px;
  margin-top: 5px;
  margin-bottom: 5px;
  padding-top: 5px;
  padding-bottom: 5px;
  padding-left: 5px;
  padding-right: 5px;
  background-color: #fcede3;
  color: rgb(51, 51,153);
}
.tips {
       padding-top: 5px;
       padding-bottom: 5px;
       padding-left: 5px;
       padding-right: 5px;
       border: 1px dashed #2f6fab;
       background-color: #EEFFEE;
}
.solution {
            margin-top: 5px;
            margin-bottom: 5px;
            padding-top: 5px;
            padding-bottom: 5px;
            padding-left: 5px;
            padding-right: 5px;
            border: 1px dashed #FFFFFF;
            background-color: #EEEEFF;
            color: #0000BB;
            font-size: 11px;
}
</style>


```{r setup, include=FALSE}
library(learnr)
library(gradethis)
knitr::opts_chunk$set(echo=TRUE, eval=TRUE, cache=FALSE, message=FALSE, warning=FALSE, comment="")
gradethis::gradethis_setup()
```


## Diagrammes à barres simples

La fonction **geom_bar()** est utilisée dans ggplot2 pour créer des **diagrammes à barres**, qui sont particulièrement adaptés pour représenter des données catégorielles. Cette fonction permet de construire des **barres verticales ou horizontales** en fonction des **variables spécifiées dans l'esthétique x et y** de la fonction `aes()`.

Dans cet exemple, nous allons créer un **graphique à barres** pour représenter la fréquence des différentes tailles de diamants (`cut`) dans le jeu de données `diamonds`. **La fonction va compter le nombre d'occurrence de tailles 'Fair', 'Good' 'Very Good'...**
L'argument `position = "dodge"` permet de placer les barres côte à côte, ce qui facilite la comparaison des fréquences entre les différentes catégories. A notez ci-dessous l'utilisation de `labs()` qui permet de contrôler les **noms des axes**.

```{r convert, exercise=TRUE}
## Chargeons la librairie ggplot2
library(ggplot2)
## Ensuite chargeons le jeu de données chickwts
data(diamonds, package = "ggplot2")

p <- ggplot(data = diamonds, aes(x = cut, fill = cut)) +
     geom_bar(position = "dodge") +
     labs(title = "Nombre de Coupes de Diamants",
          x = "Coupe",
          y = "Nombre")

print(p)
```

<div class="exo">

- Modifier le code suivant pour associer une couleur à chaque barre.

```{r barplotcol, exercise=TRUE , exercise.setup="convert"}
p <- ggplot(data = diamonds, aes(x = cut)) +
        geom_bar(position = "dodge") +
       labs(title = "Nombre de type de clarté par Coupe",
            x = "Coupe",
            y = "Nombre")
print(p)
```

```{r barplotcol-solution}
col_palette <- c("Ideal" = "#A22200", 
                  "Premium" = "#0871A4", 
                  "Very Good" = "#00B850", 
                  "Good" = "#226666", 
                  "Fair" = "#FF8900")

p <- ggplot(data = diamonds, aes(x = cut, fill=cut)) +
            geom_bar(position = "dodge") +
            labs(title = "Nombre de type de clarté par Coupe",
                     x = "Coupe",
                     y = "Nombre",
                     fill="Coupe") +
            scale_fill_manual(values=col_palette)
print(p)
```

```{r barplotcol-check}
gradethis::grade_result_strict(
  pass_if(~ length(unique(ggplot2::ggplot_build(p)$data[[1]]$fill)) > 1),
  pass_if(~ "GeomBar" %in% class(p$layers[[1]]$geom))  
)
```

</div>

## Exemple à deux variables catégorielles

Dans cet exemple plus complexe, nous allons créer un graphique à barres en utilisant `cut` comme axe x et `clarity` comme axe y pour explorer la fréquence des différentes clartés de diamants (*clarity*) pour chaque type de coupes (`cut`). Le principe est de dire que les barres seront colorés (`fill`) en fonction de la variable `clarity`.

Nous utiliserons l'argument `position = "stack"` (*i.e.* empilée) pour placer les comptes des différentes clartés les une sur les autres.

```{r complexebarplot, exercise=TRUE, exercise.setup="convert" }
p <- ggplot(data = diamonds, aes(x = cut, fill=clarity)) +
        geom_bar(position = "stack") +
       labs(title = "Nombre de type de clarté par Coupe",
            x = "Coupe",
            y = "Nombre")

print(p)
```

Notez que `clarity` est une **variable catégorielle ordinale** et ggplot choisit donc, naturellement, un **gradient discret de couleurs** pour les représenter. 

```{r clarity, exercise=TRUE, exercise.setup="convert" }
head(diamonds$clarity)
```

Comme dans les exemples précédents, on pourra changer les couleurs avec `scale_fill_manual`. On peut cependant, à ce stade, introduire une nouvelle function, `scale_fill_brewer()`, qui nécessite d'installer la libraire `RColorBrewer`. Pour cette fonction, on devra choisir le nom d'une des palettes renvoyées par `RColorBrewer::display.brewer.all()`. On passera à la fonction le nom d'une des palettes (*e.g*; `scale_fill_brewer(palette='Purples')`)

```{r RColorBrewer, exercise=TRUE, fig.height=7, exercise.setup="convert"}
if(!require('RColorBrewer')){install.packages('RColorBrewer')}
RColorBrewer::display.brewer.all()
```

Il existe **trois types de palettes dans `RColorBrewer`: séquentielle, divergente et qualitative**.

- Les **palettes séquentielles** conviennent aux données ordonnées qui progressent de la valeur la plus faible à la plus élevée. 
- Les **palettes divergentes** mettent l'accent sur les valeurs critiques moyennes et les extrêmes aux deux extrémités de la plage de données. 
- Les **palettes qualitatives** conviennent mieux à la représentation de données nominales ou catégorielles.

<div class="exo">

- Testez différentes palettes séquentielles de RColorBrewer (Blues, BuGn, BuPu, GnBu, Greens, Greys, Oranges, OrRd, PuBu, PuBuGn, PuRd, Purples, RdPu, Reds, YlGn, YlGnBu, YlOrBr, YlOrRd) pour la représentation.

```{r scalegradient, exercise=TRUE, exercise.setup="RColorBrewer"}
p <- ggplot(data = diamonds, aes(x = cut, fill=clarity)) +
        geom_bar(position = "stack", color="black") +
       labs(title = "Nombre de type de clarté par Coupe",
            x = "Coupe",
            y = "Nombre") + scale_fill_brewer(palette='___')
print(p)
```

```{r scalegradient-solution}
p <- ggplot(data = diamonds, aes(x = cut, fill=clarity)) +
        geom_bar(position = "stack", color="black") +
       labs(title = "Nombre de type de clarté par Coupe",
            x = "Coupe",
            y = "Nombre") + scale_fill_brewer(palette='Purples')
print(p)
```

</div>

## Positionnement des barres

Dans ggplot2, **l'argument 'position'** de `geom_bar` **conditionne le positionnement des barres** et peux drastiquement changer la perception...

- **'Stack' empile les barres** pour représenter des valeurs cumulées, utile pour montrer les totaux et proportions des sous-catégories.
- **'Dodge' place les barres côte à côte sans chevauchement**, idéal pour comparer directement les valeurs entre catégories.
- **'Dodge2' est similaire à dodge' mais sépare davantage les barres** en fonction d'une autre variable, créant des groupes côte à côte.
- **'Fill'** Rempli la totalité de la barre. Utile pour visualiser des proportions/pourcentages.
- **'Identity'** place les barres les unes devant les autres. Attention c'est rarement ce qu'on veut...
- **'Jitter'** qui ajoute un peu de bruit sur l'axe des x. Cette argument, dans le contexte du diagramme à barre, a  peu d'intérêt. Là aussi, les barres sont placées les unes devant les autres.

<div class="exo">

- Dans le diagramme ci-dessous, changez successivement la position en 'stack', 'dodge' et 'fill'.

```{r scalegradient2, exercise=TRUE , exercise.setup="RColorBrewer"}

p <- ggplot(data = diamonds, aes(x = cut, fill=clarity)) +
        geom_bar(position = "___", color="black") +
       labs(title = "Nombre de type de clarté par Coupe",
            x = "Coupe",
            y = "Nombre") + scale_fill_brewer(palette='Oranges')
print(p)
```

```{r scalegradient2-solution}
ggplot(data = diamonds, aes(x = cut, fill=clarity)) +
        geom_bar(position = "stack", color="black") +
       labs(title = "Nombre de type de clarté par Coupe",
            x = "Coupe",
            y = "Nombre") + scale_fill_brewer(palette='Purples')

ggplot(data = diamonds, aes(x = cut, fill=clarity)) +
        geom_bar(position = "dodge", color="black") +
       labs(title = "Nombre de type de clarté par Coupe",
            x = "Coupe",
            y = "Nombre") + scale_fill_brewer(palette='Purples')

ggplot(data = diamonds, aes(x = cut, fill=clarity)) +
        geom_bar(position = "fill", color="black") +
       labs(title = "Proportion des type de clarté par Coupe",
            x = "Coupe",
            y = "Proportion") + scale_fill_brewer(palette='Purples')

```

</div>

## Exercices de consolidation

### Jeu de données Iris

<div class="exo">

- Créez un graphique comme celui donné ci-dessous qui compare les longueurs de sépale (`Sepal.Length`) pour chaque espèce de fleurs (`Species`) dans le jeu de données iris (`data(iris)`). Le graphique doit montrer les distributions sous forme de boîtes (`geom_boxplot()`) avec des points *jittered* (`geom_jitter()`) pour visualiser chaque observation individuelle. Les axes doivent être renommés "Espèces" et "Longueurs des sépales". Chaque espèce est associée à une couleur de boîte ('fill'). 

```{r, echo=FALSE, fig.height=4}
library(ggplot2)
data(iris)
# Exemple de comparaison de distributions avec des violons
gg <- ggplot(iris, aes(x = Species, y = Sepal.Length, fill = Species)) +
  geom_boxplot(alpha = 0.7) +
  geom_jitter() +
  scale_fill_brewer(palette='Dark2') +
  labs(title = "Comparaison des longueurs des sépales par espèce",
       x = "Espèces",
       y = "Longueurs des sépales",
       fill = "Espèces") 

gg
```

```{r iris, exercise=TRUE , exercise.setup="RColorBrewer"}
data(iris)
```

```{r iris-solution}
data(iris)
# Exemple de comparaison de distributions avec des violons
p <- ggplot(iris, aes(x = Species, y = Sepal.Length, fill = Species)) +
  geom_boxplot(alpha = 0.7) +
  geom_jitter() +
  scale_fill_brewer(palette='Dark2') +
  labs(title = "Comparaison des longueurs des sépales par espèce",
       x = "Espèces",
       y = "Longueurs des sépales",
       fill = "Espèces") 

print(p)
```

```{r iris-check}

gradethis::grade_result_strict(
  pass_if(~ p$labels$x == "Espèces"),
  pass_if(~ p$labels$y == "Longueurs des sépales"),
  pass_if(~ length(sort(unique(ggplot2::ggplot_build(p)$data[[1]]$fill))) == 3),
  pass_if(~ class(p$layers[[1]]$geom)[1] == "GeomBoxplot"),
  pass_if(~ class(p$layers[[2]]$geom)[1] == "GeomPoint")
)
```
</div>

### Jeu de données ToothGrowth

<div class="exo">

- Créez un graphique à violon comme celui donné ci-dessous   pour comparer la distribution de la longueur des dents (`len`) en fonction de la méthode d'administration de la vitamine C (`supp`) dans le jeu de données `ToothGrowth`. 

- Les modalités 'OJ' et 'VC' devront être remplacés par 'Orange juice' et 'Ascorbic acid'. 
- Ajoutez des "rugs" (petites barres) sur le graphique (`geom_rug()`) pour visualiser la distribution des données le long de l'axe y. 
- Les axes doivent être renommés "Suppléments" et "Longueurs des dents". Chaque violon possède sa propre une couleur ('fill'). 

```{r, echo=FALSE, fig.height=4}
data(ToothGrowth)
levels(ToothGrowth$supp) <- c('Orange juice', 'Ascorbic acid')
gg <- ggplot(ToothGrowth, aes(x = supp, y = len, fill = supp, color=supp)) +
  geom_violin(alpha = 0.7, color="black") +
  geom_rug() +
  scale_fill_brewer(palette='Accent') +
  scale_color_brewer(palette='Accent') +
  labs(title = "Comparaison de la longueur des dents en fonction de la dose",
       x = "Suppléments",
       y = "Longueurs des dents",
       fill = "Supplément",
       color="Supplément") 
gg
```

```{r ToothGrowth, exercise=TRUE , exercise.setup="RColorBrewer"}
data(ToothGrowth)
```

```{r ToothGrowth-solution}
data(ToothGrowth)
levels(ToothGrowth$supp) <- c('Orange juice', 'Ascorbic acid')
p <- ggplot(ToothGrowth, aes(x = supp, y = len, fill = supp, color=supp)) +
  geom_violin(alpha = 0.7, color="black") +
  geom_rug() +
  scale_fill_brewer(palette='Accent') +
  scale_color_brewer(palette='Accent') +
  labs(title = "Comparaison de la longueur des dents en fonction de la dose",
       x = "Suppléments",
       y = "Longueurs des dents",
       fill = "Supplément",
       color="Supplément") 
print(p)
```

```{r ToothGrowth-check}

gradethis::grade_result_strict(
  pass_if(~ p$labels$x == "Suppléments"),
  pass_if(~ p$labels$y == "Longueurs des dents"),
  pass_if(~ length(sort(unique(ggplot2::ggplot_build(p)$data[[1]]$fill))) == 2),
  pass_if(~ class(p$layers[[1]]$geom)[1] == "GeomViolin"),
  pass_if(~ class(p$layers[[2]]$geom)[1] == "GeomRug"),
  pass_if(~ "Orange juice" %in%  as.matrix(p$data)),
  pass_if(~ 'Ascorbic acid'  %in%  as.matrix(p$data))
)
```
</div>

### Jeu de données palmerpenguins

Pour cet exemple, nous allons utiliser le jeu de données `penguins` du package `palmerpenguins`. Ce jeu de données contient des informations sur les manchots des îles Palmer en Antarctique.

<div class="exo">

- Sur la base du jeux de données penguins, générez un diagramme p identique au diagramme ci-dessous. Dans cet exemple, nous utilisons `flipper_length_mm` (longueur de la nageoire) sur l'axe des $x$, `bill_length_mm` (longueur du bec) sur l'axe des $y$ et `body_mass_g` (masse corporelle) comme taille des points, et `species` (espèce) pour la couleur des points. Vous devrez par ailleurs respecter les noms des axes en $x$ et en $y$.

```{r, echo=FALSE, fig.height=4, }
library(palmerpenguins)
data("penguins")
penguins <- na.omit(penguins)

# Créer une palette de couleurs personnalisée
palette_couleurs <- c("dodgerblue", "darkorange", "forestgreen")

# Créer le bubble plot coloré
p <- ggplot(penguins, aes(x = flipper_length_mm, y = bill_length_mm, size = body_mass_g, color = species)) +
    geom_point(alpha = 0.7) +
    scale_color_manual(values = palette_couleurs) +
    labs(x = "Longueur de la nageoire (mm)", 
         y = "Longueur du bec (mm)", 
         color = "Espèce", 
         size = "Masse corporelle (g)") 
print(p)

``` 

```{r penguins, exercise=TRUE }
library(palmerpenguins)
data("penguins")
penguins <- na.omit(penguins)

```

```{r penguins-solution}
library(palmerpenguins)
data("penguins")
penguins <- na.omit(penguins)

# Créer une palette de couleurs personnalisée
palette_couleurs <- c("dodgerblue", "darkorange", "forestgreen")

# Créer le bubble plot coloré
p <- ggplot(penguins, aes(x = flipper_length_mm, y = bill_length_mm, size = body_mass_g, color = species)) +
    geom_point(alpha = 0.7) +
    scale_color_manual(values = palette_couleurs) +
    labs(x = "Longueur de la nageoire (mm)", 
         y = "Longueur du bec (mm)", 
         color = "Espèce", 
         size = "Masse corporelle (g)") 
print(p)
```

```{r penguins-check }

gradethis::grade_result_strict(
  pass_if(~ p$labels$x == "Longueur de la nageoire (mm)"),
  pass_if(~ p$labels$y == "Longueur du bec (mm)"),
  pass_if(~ length(sort(unique(ggplot2::ggplot_build(p)$data[[1]]$colour))) == 3),
  pass_if(~ class(p$layers[[1]]$geom)[1] == "GeomPoint"),
  pass_if(~ sum(ggplot2::ggplot_build(p)$data[[1]]$size) > 1300)
)
```
</div>

### C'est fini

Merci d'avoir suivi ce tutoriel.